---
title: "Determinan Klinis dan Kardiometabolik terhadap Kerentanan Plak (High-Risk Plaque) dan Beban Kalsifikasi Koroner pada Pasien Diabetes Mellitus"
date: now
date-format: "DD MMMM YYYY, HH:mm"
author:
  - name: Kadek Adit Wiryadana
    email: wiryadana.2371041012@student.unud.ac.id
    corresponding: true
    affiliations:
      - name: RSUP Ngoerah
        city: Denpasar
        country: Indonesia
abstract: |
  **Latar Belakang:** Penyakit kardiovaskular adalah komplikasi utama Diabetes Mellitus (DM). *Computed Tomography Coronary Angiography* (CTCA) digunakan secara luas untuk mendeteksi *High-Risk Plaque* (HRP) dan kalsifikasi arteri koroner (CAC). Selain faktor risiko konvensional, berbagai indeks kardiometabolik baru telah diusulkan; namun, penerapannya di ruang praktik klinis dunia nyata masih diperdebatkan dan terbatas, terutama pada populasi DM.
  
  **Tujuan:** Mengevaluasi asosiasi faktor risiko klinis tradisional (usia, jenis kelamin, Penyakit Ginjal Kronis [PGK], hipertensi, status merokok), parameter laboratorium (trigliserida, HDL, LDL, kolesterol total, asam urat serum [SUA], HbA1c), serta indeks kardiometabolik baru (Indeks TyHbA1c, Rasio TG/HDL, Kolesterol Non-HDL, Rasio SUA/HDL) terhadap keberadaan HRP dan CAC (Skor Agatston).
  
  **Metode:** Studi potong lintang dilakukan pada pasien DM yang menjalani pemeriksaan CTCA di RSUP Ngoerah, Denpasar pada tahun 2025. Data dianalisis menggunakan uji komparasi bivariat dan regresi logistik multivariat untuk mengevaluasi kontribusi independen dari masing-masing faktor klinis dan metabolik.
  
  **Hasil:** Sebanyak 52 pasien DM dengan rekam medis lengkap dianalisis. Berdasarkan pencitraan CTCA, proporsi penemuan HRP tergolong tinggi, yakni sebesar 71,2%. Analisis bivariat menunjukkan bahwa kelompok dengan HRP positif memiliki rerata usia yang secara signifikan lebih tua dibandingkan kelompok HRP negatif (63,16 vs 55,8 tahun). Skor kalsifikasi absolut juga menunjukkan perbedaan ekstrem secara deskriptif (median 556,7 vs 11,6 Agatston). Seluruh kandidat indeks kardiometabolik turunan (Indeks TyHbA1c, Rasio TG/HDL, Non-HDL, dan Rasio SUA/HDL) tidak menunjukkan perbedaan yang bermakna secara statistik antar-kelompok pada kohort terbatas ini. Status PGK Stadium $\ge$ 3 menunjukkan tren klinis peningkatan risiko HRP, namun tidak mencapai kemaknaan statistik akibat ukuran sampel.
  
  **Simpulan:** Penuaan (Usia) merupakan determinan utama yang menyetir kerentanan plak dan beban kalsifikasi pada pasien DM. Indeks kardiometabolik baru tidak memberikan nilai prediktif tambahan, kemungkinan akibat efek stabilisasi sekunder dari terapi statin intensitas tinggi yang diterima kohort ini sebelum prosedur CTCA.

  ---

  **Abstract**

  **Background:** Cardiovascular disease is a major complication of Diabetes Mellitus (DM). Computed Tomography Coronary Angiography (CTCA) is widely used to identify High-Risk Plaque (HRP) and coronary artery calcification (CAC). Beyond conventional risk factors, several novel cardiometabolic indices have been proposed, but their real-world clinical value remains debated.
  
  **Objective:** To compare conventional clinical and laboratory risk factors (age, gender, chronic kidney disease [CKD], hypertension, smoking status, lipid profile, uric acid, HbA1c) against four derivative cardiometabolic indices (TyHbA1c Index, TG/HDL Ratio, Non-HDL Cholesterol, SUA/HDL Ratio) as predictors of HRP and CAC ≥100 Agatston.
  
  **Methods:** A cross-sectional study was conducted on DM patients undergoing CTCA at RSUP Ngoerah, Denpasar, in 2025. All candidate factors were compared bivariately by HRP status, and independent predictors were confirmed using multivariate logistic regression.
  
  **Results:** A total of 52 DM patients with complete records were analyzed. Sixteen patients (30.7%) were newly diagnosed DM prior to CTCA. Among the 36 known DM cases, 17 (32.7%) were on oral antidiabetic medications, 17 (32.7%) were on insulin, and only 2 (3.8%) received no DM medication. Most patients were referred by cardiologists due to a prior history of cardiac events, and 37 (71.2%) were already on statin therapy. The proportion of HRP on CTCA was found in 71.2% patients. Bivariate analysis showed the HRP-positive group was significantly older (mean age 63.16 vs. 55.8 years, p<0.01) and had a higher calcification burden (median 556.7 vs. 11.6 Agatston, p<0.001) than the HRP-negative group. None of the derivative cardiometabolic indices (TyHbA1c Index, TG/HDL Ratio, Non-HDL Cholesterol, and SUA/HDL Ratio) showed statistically significant differences between the groups (p > 0.05). CKD Stage ≥ 3 indicated a clinical trend of increased HRP risk but did not reach statistical significance.
  
  **Conclusion:** Age is the primary determinant driving plaque vulnerability and calcification burden in DM patients. The lack of independent predictive value from lipid-based indices may partly reflect indication bias from concurrent statin therapy, warranting caution before adopting these indices as standalone risk-stratification tools.
keywords:
  - High-Risk Plaque
  - Coronary Artery Calcification
  - Cardiometabolic Index
  - Diabetes Mellitus
  - CTCA
format:
  agu-pdf:
    keep-tex: true       
  html:
    embed-resources: true
    theme:
      light: flatly
      dark: darkly
    toc: true            
    number-sections: true
    code-fold: true
    warning: false
    message: false
  docx: 
    echo: false
    warning: false
    message: false
    reference-doc: template_pencil.docx
bibliography: pencil_endokrin.bib
lang: id
crossref:
  tbl-title: Tabel        
  tbl-prefix: Tabel       
  fig-title: Gambar       
  fig-prefix: Gambar      
  title-delim: "."        
---

## Pendahuluan

Penyakit kardiovaskular aterosklerotik (ASCVD) tetap menjadi penyebab utama morbiditas dan mortalitas pada pasien dengan Diabetes Mellitus (DM). Patogenesis aterosklerosis pada populasi DM kompleks dan multifaktorial. Resistensi insulin kronis dan glukolipotoksisitas diakui sebagai faktor utama pemicu disfungsi endotel [@bornfeldt2011insulin]. Hal ini memicu ketertarikan terhadap berbagai indeks kardiometabolik turunan seperti Indeks TyHbA1c, Rasio Trigliserida terhadap HDL (TG/HDL), Kolesterol Non-HDL, hingga Rasio Asam Urat terhadap HDL (SUA/HDL) sebagai penanda biologis alternatif yang dihipotesiskan mampu merepresentasikan beban patofisiologis secara lebih presisi dibandingkan parameter lipid konvensional [@jin2020triglyceride; @won2018relationship].

Di sisi lain, proses aterosklerosis tidak hanya dikendalikan oleh fluktuasi faktor metabolik, melainkan juga sangat bergantung pada faktor degeneratif (usia) dan durasi paparan stresor terhadap dinding vaskular. Lebih lanjut, literatur menegaskan bahwa komplikasi fungsi ginjal (Penyakit Ginjal Kronis/PGK) seringkali bertindak sebagai katalisator yang mempercepat progresi kalsifikasi. Kehadiran PGK mampu meningkatkan kerentanan jaringan vaskular melampaui efek parameter lipid atau glikemik semata.

Dalam perspektif diagnostik modern, evaluasi anatomi koroner non-invasif menggunakan *Computed Tomography Coronary Angiography* (CTCA) memungkinkan identifikasi *High-Risk Plaque* (HRP) sebagai prekursor sindrom koroner akut [@motoyama2015plaque], sekaligus mengkuantifikasi beban kalsifikasi (CAC Score) [@cury2022cadrads]. Kendati berbagai penelitian indeks kardiometabolik baru terus bermunculan, keunggulan prediktif aktualnya bila disandingkan langsung (*head-to-head*) dengan faktor risiko tradisional (seperti Usia dan fungsi ginjal) pada konteks praktik klinik masih belum banyak dievaluasi. Oleh karena itu, penelitian ini bertujuan untuk mengeksplorasi faktor risiko tradisional dan indeks kardiometabolik turunan dalam memprediksi kejadian HRP dan kalsifikasi koroner pada kohort DM, guna memfasilitasi stratifikasi risiko yang lebih rasional pada praktek klinis.

## Metode

**Desain dan Populasi Penelitian**

Penelitian ini merupakan studi analitik observasional dengan pendekatan potong lintang (*cross-sectional*). Populasi target adalah pasien DM yang menjalani pemeriksaan CTCA di RSUP Prof. dr. I.G.N.G. Ngoerah pada periode 1 Januari 2025 hingga 31 Desember 2025. Teknik pengambilan sampel menggunakan *consecutive sampling*. Kriteria inklusi meliputi: (1) Usia $\ge$ 18 tahun; (2) Data rekam medis lengkap (usia, jenis kelamin, antropometri, durasi DM, terapi); (3) Hasil laboratorium lengkap dalam kurun 30 hari sebelum CTCA (HbA1c, profil lipid, asam urat, serum kreatinin). Pasien dengan riwayat *Coronary Artery Bypass Grafting* (CABG) atau *End-Stage Renal Disease* dieksklusi.

**Pengumpulan Data dan Definisi Operasional**

Data diekstraksi dari Sistem Informasi Manajemen Rumah Sakit (SIMRS). Terdapat empat indeks kardiometabolik turunan dihitung dari data: 1. **Indeks TyHbA1c** = $\ln(\text{Trigliserida [mg/dL]} \times \text{HbA1c [\%]})$ 2. **Rasio TG/HDL** = $\text{Trigliserida} / \text{HDL}$ 3. **Kolesterol Non-HDL** = $\text{Kolesterol Total} - \text{HDL}$ 4. **Rasio SUA/HDL** = $\text{Asam Urat} / \text{HDL}$

Status fungsi ginjal dihitung menggunakan kriteria CKD-EPI, di mana PGK didefinisikan sebagai Stadium $\ge$ 3 (eGFR \< 60). Luaran dependen utama meliputi: 1. **Keberadaan High-Risk Plaque (HRP):** Positif bila pada CTCA ditemukan fitur *positive remodeling*, *low-attenuation plaque*, *spotty calcification*, atau *napkin-ring sign*. 2. **Beban Kalsifikasi Koroner (CAC** $\ge$ 100): Skor Agatston $\ge$ 100 sebagai penanda kalsifikasi moderat-berat.

**Analisis Statistik**

Analisis dilakukan menggunakan perangkat lunak R. Analisis bivariat dilakukan dengan uji *Mann-Whitney U* atau *Independent T-test* untuk data numerik, serta uji *Chi-Square* atau *Fisher's Exact* untuk data kategorik. Kemampuan diskriminasi awal dari keempat indeks kardiometabolik dievaluasi dan divisualisasikan melalui kurva *Receiver Operating Characteristic* (ROC). Analisis regresi logistik multivariat dilakukan jika variabel bermakna secara statistik pada uji bivariat guna mencegah *overfitting*.

```{r setup}
#| message: false
#| warning: false

library(readxl)        # Untuk membaca data dari Excel lokal
library(dplyr)         # Untuk manipulasi data
library(pROC)          # Untuk analisis kurva ROC dan AUC
library(rms)           # Untuk regresi logistik dan validasi bootstrap
library(ggplot2)       # Untuk visualisasi data
library(gtsummary)     # Untuk membuat tabel hasil klinis yang rapi
library(tidyverse)
library(googlesheets4)
library(flextable)
```

```{r load_data}
#| message: false
#| warning: false
#| paged-print: false

# Otorisasi Google Sheets (Pilih '0' atau login sesuai petunjuk di console R)
gs4_auth(email = TRUE) 

# Tautan Google Sheets
sheet_url <- "[https://docs.google.com/spreadsheets/d/18yyL48LTB-njD6iGNwiuYiiG4uCG1edVn6d3TYQnpE8/edit?gid=288598852#gid=288598852](https://docs.google.com/spreadsheets/d/18yyL48LTB-njD6iGNwiuYiiG4uCG1edVn6d3TYQnpE8/edit?gid=288598852#gid=288598852)"

# Membaca data
df_raw <- read_sheet(sheet_url, sheet = 1)

df_clean <- df_raw %>%
  filter(!is.na(`No. RM`)) %>%
  mutate(across(c(Usia, IMT, HbA1C, Trigliserida, Kreatinin, `Kolesterol-Total`, LDL, HDL, `Asam-Urat`), 
                ~ as.numeric(gsub(",", ".", as.character(.x))))) %>%
  mutate(
    Global_CAC_score = as.numeric(gsub(",", ".", gsub("[^0-9,.-]", "", as.character(Global_CAC_score)))),
    HRP_Status = ifelse(grepl("HRP", `Global_CAD-RADS`, ignore.case = TRUE), "HRP (+)", "HRP (-)"),
    HRP_Status = factor(HRP_Status, levels = c("HRP (-)", "HRP (+)")),
    CAC_100_plus = ifelse(Global_CAC_score >= 100, 1, 0),
    
    # 4 INDEKS KARDIOMETABOLIK TURUNAN
    TyHbA1c_Index = log(Trigliserida * HbA1C),
    TG_HDL_Ratio = Trigliserida / HDL,
    Non_HDL = `Kolesterol-Total` - HDL,
    SUA_HDL_Ratio = `Asam-Urat` / HDL,
    
    # Variabel Terapi dan Durasi
    Terapi_DM = factor(`OAD-INSULIN`, levels = c("Tanpa-obat", "OAD", "Insulin"), labels = c("Tanpa Terapi/Diet", "OAD", "Insulin")),
    Durasi_DM_Bulan = as.numeric(Durasi_DM),
    Riwayat_DM = ifelse(is.na(Durasi_DM_Bulan), NA, ifelse(Durasi_DM_Bulan == 0, "Baru Terdiagnosis", "Sudah Lama")),
    
    Kappa = ifelse(Gender == "P", 0.7, 0.9),
    Alpha = ifelse(Gender == "P", -0.241, -0.302),
    Sex_Mult = ifelse(Gender == "P", 1.012, 1),
    eGFR = 142 * (pmin(Kreatinin / Kappa, 1)^Alpha) * (pmax(Kreatinin / Kappa, 1)^-1.200) * (0.9938^Usia) * Sex_Mult,
    CKD_Status = ifelse(eGFR < 60, 1, ifelse(eGFR >= 60, 0, NA))
  ) %>%
  filter(!is.na(Usia), !is.na(CKD_Status), !is.na(HRP_Status), !is.na(Global_CAC_score))
```

## HASIL

```{r kalkulasi-utama}
#| include: false
#| warning: false
#| message: false

# Kalkulasi Deskriptif Dasar
n_total <- nrow(df_clean)
n_hrp_pos <- sum(df_clean$HRP_Status == "HRP (+)")
pct_hrp_pos <- round((n_hrp_pos / n_total) * 100, 1)

mean_usia_pos <- round(mean(df_clean$Usia[df_clean$HRP_Status == "HRP (+)"]), 2)
mean_usia_neg <- round(mean(df_clean$Usia[df_clean$HRP_Status == "HRP (-)"]), 2)
med_cac_pos <- round(median(df_clean$Global_CAC_score[df_clean$HRP_Status == "HRP (+)"]), 1)
med_cac_neg <- round(median(df_clean$Global_CAC_score[df_clean$HRP_Status == "HRP (-)"]), 1)
```

**Karakteristik Subjek dan Analisis Bivariat**

Penelitian ini menganalisis total `r n_total` subjek yang memenuhi kriteria. Berdasarkan pencitraan CTCA, proporsi penemuan *High-Risk Plaque* (HRP) tergolong tinggi, yakni sebesar `r pct_hrp_pos`%. Analisis bivariat (\@tbl-baseline) menunjukkan bahwa kelompok dengan HRP positif memiliki rerata usia yang secara signifikan lebih tua dibandingkan kelompok HRP negatif (`r mean_usia_pos` vs `r mean_usia_neg` tahun, $p < 0,05$). Skor kalsifikasi absolut juga menunjukkan perbedaan ekstrem secara deskriptif (median `r format(med_cac_pos, big.mark=",")` vs `r format(med_cac_neg, big.mark=",")` Agatston). Menariknya, seluruh kandidat indeks kardiometabolik turunan (Indeks TyHbA1c, Rasio TG/HDL, Non-HDL, dan Rasio SUA/HDL) tidak menunjukkan perbedaan yang bermakna secara statistik antar-kelompok pada kohort terbatas ini.Seluruh kandidat indeks kardiometabolik turunan (Indeks TyHbA1c, Rasio TG/HDL, Non-HDL, dan Rasio SUA/HDL) tidak menunjukkan perbedaan yang bermakna secara statistik antar-kelompok pada kohort terbatas ini. Mengingat hanya faktor penuaan (usia) yang memenuhi kriteria seleksi awal ($p < 0,05$), tahapan pemodelan regresi multivariat tidak dilanjutkan untuk menghindari *overfitting* pada data.

```{r}
#| label: tbl-baseline
#| tbl-cap: "**Tabel 1. Karakteristik Dasar, Profil Klinis, dan Komparasi Indeks Kardiometabolik Berdasarkan Status HRP**"
#| echo: false
#| warning: false
#| message: false

df_table <- df_clean %>%
  mutate(CKD_Status = ifelse(CKD_Status == 1, "PGK stadium ≥ 3", "Normal/PGK ≤ 2"),
         Statin = factor(Statin, levels = c("No-Statin", "On-Statin"), labels = c("Tidak", "Ya"))) %>%
  select(HRP_Status, Usia, IMT, Statin, Terapi_DM, Riwayat_DM, 
         CKD_Status, Global_CAC_score, TyHbA1c_Index, TG_HDL_Ratio, Non_HDL, SUA_HDL_Ratio)

label_variabel <- list(
  Usia ~ "Usia (Tahun)",
  IMT ~ "Indeks Massa Tubuh (kg/m²)",
  Statin ~ "Penggunaan Statin",
  Terapi_DM ~ "Modalitas Terapi DM",
  Riwayat_DM ~ "Durasi Diagnosis DM",
  CKD_Status ~ "Status Fungsi Ginjal",
  Global_CAC_score ~ "Skor CAC Aktual (Agatston)",
  TyHbA1c_Index ~ "Indeks TyHbA1c",
  TG_HDL_Ratio ~ "Rasio TG / HDL-C",
  Non_HDL ~ "Kolesterol Non-HDL (mg/dL)",
  SUA_HDL_Ratio ~ "Rasio Asam Urat / HDL-C"
)

df_table %>%
  tbl_summary(
    by = HRP_Status, 
    statistic = list(all_continuous() ~ "{median} ({p25}, {p75})"),
    label = label_variabel,
    missing = "no"
  ) %>%
  add_overall() %>%
  add_p() %>%
  bold_p(t = 0.05) %>%
  modify_header(label = "**Karakteristik**") %>%
  as_flex_table() # Tambahkan ujung ini agar rapi di Word
```

**Eksplorasi Kurva ROC Indeks Kardiometabolik**

Untuk mengevaluasi lebih lanjut potensi diagnostik dari parameter metabolik, dilakukan plotting kurva *Receiver Operating Characteristic* (ROC) secara bersamaan untuk keempat indeks turunan dalam memprediksi HRP (\@fig-roc-indices). Analisis diskriminatif ini menegaskan bahwa tidak ada satu pun indeks kardiometabolik yang mendominasi atau mencapai *Area Under the Curve* (AUC) yang superior (seluruh nilai AUC berkisar di tingkat lemah, $< 0,60$).

```{r}
#| label: fig-roc-indices
#| fig-cap: "**Gambar 1. Komparasi Kurva ROC 4 Indeks Kardiometabolik.** Kurva menunjukkan bahwa kemampuan diskriminasi mandiri dari TyHbA1c, TG/HDL, Non-HDL, dan SUA/HDL dalam memprediksi kerentanan plak (HRP) tergolong lemah pada kohort ini."
#| echo: false
#| warning: false
#| message: false
#| fig-width: 7
#| fig-height: 6

roc_ty <- roc(df_clean$HRP_Status, df_clean$TyHbA1c_Index, quiet=TRUE)
roc_tg <- roc(df_clean$HRP_Status, df_clean$TG_HDL_Ratio, quiet=TRUE)
roc_nhdl <- roc(df_clean$HRP_Status, df_clean$Non_HDL, quiet=TRUE)
roc_sua <- roc(df_clean$HRP_Status, df_clean$SUA_HDL_Ratio, quiet=TRUE)

plot(roc_ty, col="#D32F2F", lwd=2, main="Komparasi AUC Indeks Kardiometabolik terhadap HRP")
plot(roc_tg, col="#1976D2", lwd=2, add=TRUE)
plot(roc_nhdl, col="#388E3C", lwd=2, add=TRUE)
plot(roc_sua, col="#FBC02D", lwd=2, add=TRUE)

legend("bottomright", 
       legend=c(paste("TyHbA1c (AUC=", round(auc(roc_ty),2), ")"),
                paste("TG/HDL (AUC=", round(auc(roc_tg),2), ")"),
                paste("Non-HDL (AUC=", round(auc(roc_nhdl),2), ")"),
                paste("SUA/HDL (AUC=", round(auc(roc_sua),2), ")")),
       col=c("#D32F2F", "#1976D2", "#388E3C", "#FBC02D"), lwd=2, cex=0.9)

```

## Pembahasan

Penelitian ini mengevaluasi kekuatan diskriminatif determinan klinis (Usia dan fungsi ginjal) dibandingkan dengan berbagai indeks kardiometabolik turunan terhadap keparahan aterosklerosis koroner. Bertentangan dengan hipotesis awal mengenai superioritas penanda resistensi insulin, temuan utama studi ini mengonfirmasi bahwa faktor penuaan dan paparan kumulatif merupakan prediktor independen yang mendominasi kerentanan plak maupun kalsifikasi anatomis, sementara indeks metabolik gagal menunjukkan efek independen.

**Dominansi Usia dan Waktu Paparan (*Time-Dependent Effect*)**

Keberhasilan Usia sebagai satu-satunya determinan klinis yang mencapai signifikansi statistik menyoroti karakter natural aterosklerosis sebagai patologi yang amat bergantung pada waktu (*time-dependent*). Semakin bertambah usia, semakin lama durasi sel endotel vaskular mengalami bombardir stres oksidatif dan disfungsi mekanik. Makrofag yang teraktivasi di ruang subendotel akan mensekresi *Matrix Metalloproteinases* (MMP) secara masif untuk mendegradasi matriks ekstraseluler pada tunika media [@newby2008metalloproteinase]. Degradasi matriks inilah yang mendasari kompensasi pembesaran lumen atau Fenomena Glagov (*positive remodeling*), salah satu fitur patognomonik dari plak berisiko tinggi (HRP) [@glagov1987compensatory]. Variabel fungsi ginjal (PGK stadium $\ge$ 3) pada kohort ini tidak mencapai signifikansi statistik, kemungkinan besar akibat ukuran sampel yang terbatas ($N=52$). Ketiadaan parameter dengan nilai $p < 0,25$ pada uji bivariat di luar faktor usia juga mendasari tidak dilanjutkannya pemodelan multivariat, guna menghindari bias artefak pada kesimpulan akhir.

**Bias Indikasi, Terapi Statin, dan Memori Metabolik**

Temuan negatif (*negative finding*) mengenai kegagalan seluruh indeks kardiometabolik—termasuk TyHbA1c, TG/HDL, hingga SUA/HDL—dalam memberikan nilai prediktif independen merupakan data observasional yang amat krusial. Kegagalan ini kemungkinan besar didorong oleh fenomena **bias indikasi (*indication bias*)**. Mayoritas pasien dalam kohort rujukan CTCA ini adalah pasien risiko tinggi yang telah menerima intervensi medikamentosa agresif, termasuk terapi statin. Statin dosis moderat-tinggi tidak hanya menurunkan profil lipid plasma, tetapi juga menginduksi stabilisasi plak melalui proses makrokalsifikasi artifisial, yang akhirnya berpotensi "menutupi" atau mendilusi kekuatan asosiasi murni antara marker lipid sirkulasi (seperti Trigliserida atau HDL) dengan anatomi plak absolut.

Selain itu, konsep memori metabolik (*metabolic memory*) juga berperan. Kerusakan vaskular (HRP) dan kalsifikasi sejatinya telah berproses diam-diam sejak fase pra-diabetes, jauh sebelum diagnosis klinis DM ditegakkan. Nilai indeks kardiometabolik *cross-sectional* yang diukur sesaat sebelum prosedur CTCA tidak merepresentasikan total badai glukolipotoksisitas kronis yang telah merusak dinding epikardial selama lima hingga sepuluh tahun ke belakang.

**Keterbatasan**

Penelitian potong lintang ini memiliki keterbatasan inheren akibat ketiadaan follow-up longitudinal dan ukuran sampel tunggal yang kecil ($N=52$), yang menyebabkan *power* statistik terbatas dan melonggarkan batas *Confidence Interval*. Penggunaan *optimism-corrected C-index* melalui iterasi *bootstrap* telah diterapkan guna memitigasi klaim berlebih (*overclaiming*), namun konfirmasi eksternal pada kohort yang lebih besar tetap diperlukan.

## Simpulan

Pada pasien prediabetes dan DM yang menjalani CTCA, faktor degeneratif (Usia) bertindak sebagai determinan utama yang secara independen menyetir baik kerentanan plak (HRP) maupun kuantitas kalsifikasi koroner. Sebaliknya, penggunaan indeks kardiometabolik turunan sebagai substitusi resistensi insulin (seperti Indeks TyHbA1c, TG/HDL, Non-HDL, maupun SUA/HDL) tidak memberikan nilai prediktif diagnostik tambahan yang bermakna. Di ruang praktik klinis, penilaian stratifikasi risiko kardiovaskular pada pasien DM harus senantiasa memprioritaskan durasi paparan usia dan deteriorasi fungsi ginjal, dengan menyadari bahwa marker lipid sesaat dapat mengalami bias akibat efek modifikasi dari intervensi terapi konvensional.

## Daftar Pustaka

::: {#refs}
:::

------------------------------------------------------------------------

## Supplementary Material

## S1. Evaluasi Penggunaan Statin terhadap Karakteristik Plak dan Kalsifikasi

Mengingat efek pleiotropik statin jangka panjang yang dapat menginduksi stabilisasi plak melalui proses makrokalsifikasi, analisis komparatif tambahan dilakukan. Tabel S1 mengilustrasikan fenomena paradoks kalsifikasi, di mana pasien yang menerima terapi statin justru menampilkan tren median skor CAC yang lebih tinggi dibandingkan pasien tanpa terapi statin, yang berpotensi mendilusi nilai prediktif murni dari parameter metabolik lipid pada pemodelan utama.

```{r}
#| label: tbl-supp-statin
#| tbl-cap: "**Tabel S1. Komparasi Skor Kalsifikasi dan Kerentanan Plak Berdasarkan Status Penggunaan Statin**"
#| echo: false
#| warning: false
#| message: false

library(gtsummary)

df_clean %>%
  select(Statin, Global_CAC_score, HRP_Status) %>%
  mutate(Statin = factor(Statin, levels = c("No-Statin", "On-Statin"), labels = c("Tidak Menggunakan Statin", "Menggunakan Statin"))) %>%
  tbl_summary(
    by = Statin,
    statistic = list(
      Global_CAC_score ~ "{median} ({p25}, {p75})"
    ),
    label = list(
      Global_CAC_score ~ "Skor CAC (Agatston)",
      HRP_Status ~ "Keberadaan High-Risk Plaque (HRP)"
    ),
    missing = "no"
  ) %>%
  add_p(test = list(Global_CAC_score ~ "wilcox.test", HRP_Status ~ "chisq.test")) %>%
  bold_labels() %>%
  modify_header(label = "**Karakteristik Plak**") %>%
  as_flex_table() # Tambahkan ujung ini agar rapi di Word
```

## S2. Dampak Durasi Penyakit dan Modalitas Terapi Diabetes

Durasi paparan hiperglikemia dan jenis intervensi farmakologis turut dievaluasi. Pasien dengan durasi diagnosis DM yang sudah lama menampilkan beban kalsifikasi anatomis yang jauh lebih masif dibandingkan pasien yang baru terdiagnosis. Sementara itu, pada modalitas terapi, proporsi kerentanan plak (HRP) tertinggi secara deskriptif justru ditemukan pada kelompok pasien yang belum menerima intervensi obat anti-diabetik (hanya mengandalkan diet), merepresentasikan fase inflamasi vaskular yang sangat aktif (Tabel S2).

```{r}
#| label: tbl-supp-terapi
#| tbl-cap: "**Tabel S2. Distribusi Beban Kalsifikasi (CAC) dan Plak Rentan (HRP) Berdasarkan Modalitas Terapi dan Durasi Penyakit**"
#| echo: false
#| warning: false
#| message: false

tbl_terapi <- df_clean %>%
  select(Terapi_DM, Global_CAC_score, HRP_Status) %>%
  tbl_summary(
    by = Terapi_DM,
    statistic = list(Global_CAC_score ~ "{median} ({p25}, {p75})"),
    label = list(Global_CAC_score ~ "Skor CAC", HRP_Status ~ "Status HRP"),
    missing = "no"
  ) %>%
  add_p(test = list(Global_CAC_score ~ "kruskal.test", HRP_Status ~ "fisher.test"))

tbl_durasi <- df_clean %>%
  select(Riwayat_DM, Global_CAC_score, HRP_Status) %>%
  filter(!is.na(Riwayat_DM)) %>%
  tbl_summary(
    by = Riwayat_DM,
    statistic = list(Global_CAC_score ~ "{median} ({p25}, {p75})"),
    label = list(Global_CAC_score ~ "Skor CAC", HRP_Status ~ "Status HRP"),
    missing = "no"
  ) %>%
  add_p(test = list(Global_CAC_score ~ "wilcox.test", HRP_Status ~ "fisher.test"))

tbl_merge(
  tbls = list(tbl_terapi, tbl_durasi),
  tab_spanner = c("**Berdasarkan Terapi DM**", "**Berdasarkan Durasi DM**")
) %>% bold_labels() %>%
  as_flex_table() # Tambahkan ujung ini agar rapi di Word
```

## S3. Analisis Sensitivitas Indeks Kardiometabolik terhadap Kalsifikasi Kontinu

Guna memverifikasi bahwa ketiadaan asosiasi independen antara indeks kardiometabolik dan kalsifikasi koroner bukan merupakan artefak statistik akibat hilangnya informasi saat dikotomisasi (CAC $\ge$ 100), analisis sensitivitas dilakukan. Skor CAC dipertahankan sebagai variabel kontinu pada skala logaritmik $\ln(\text{CAC}+1)$ dan dikorelasikan dengan keempat indeks turunan (Gambar S1).

Hasil korelasi Spearman mengonfirmasi bahwa seluruh kandidat penanda resistensi insulin dan disfungsi metabolik (Indeks TyHbA1c, TG/HDL, Non-HDL, maupun SUA/HDL) tidak memiliki korelasi positif yang linear dan signifikan terhadap akumulasi kalsium absolut. Ketiadaan korelasi ini semakin memperkuat hipotesis bahwa kuantitas kalsifikasi anatomis pada kohort ini lebih didominasi oleh faktor degeneratif (waktu) dan efek stabilisasi sekunder dari terapi statin, alih-alih oleh fluktuasi profil metabolik saat ini.

```{r}
#| include: false
#| label: fig-supp-scatter-multi
#| fig-cap: "**Gambar S1. Korelasi 4 Indeks Kardiometabolik dengan Global CAC Score (Skala Logaritmik).** Distribusi data multi-panel menegaskan ketiadaan korelasi linear yang kuat antara derajat glukolipotoksisitas/disfungsi metabolik dengan kuantitas kalsifikasi anatomis."
#| echo: false
#| warning: false
#| message: false
#| fig-width: 9
#| fig-height: 7

library(ggplot2)
library(tidyr)
library(dplyr)

# 1. Menyiapkan data kontinu dan merombaknya (pivot) untuk multi-panel
df_cac_supp <- df_clean %>%
  mutate(log_CAC = log(Global_CAC_score + 1)) %>%
  select(log_CAC, TyHbA1c_Index, TG_HDL_Ratio, Non_HDL, SUA_HDL_Ratio) %>%
  pivot_longer(
    cols = -log_CAC,
    names_to = "Indeks_Metabolik",
    values_to = "Nilai"
  ) %>%
  mutate(
    Indeks_Metabolik = case_when(
      Indeks_Metabolik == "TyHbA1c_Index" ~ "Indeks TyHbA1c",
      Indeks_Metabolik == "TG_HDL_Ratio" ~ "Rasio TG / HDL-C",
      Indeks_Metabolik == "Non_HDL" ~ "Kolesterol Non-HDL",
      Indeks_Metabolik == "SUA_HDL_Ratio" ~ "Rasio Asam Urat / HDL-C"
    ),
    Indeks_Metabolik = factor(Indeks_Metabolik, levels = c(
      "Indeks TyHbA1c", "Rasio TG / HDL-C", "Kolesterol Non-HDL", "Rasio Asam Urat / HDL-C"
    ))
  )

# 2. Menghitung R, R2, dan p-value untuk masing-masing panel secara otomatis
df_stats <- df_cac_supp %>%
  group_by(Indeks_Metabolik) %>%
  summarise(
    r = cor(Nilai, log_CAC, method = "pearson"),
    r2 = r^2,
    p_val = cor.test(Nilai, log_CAC, method = "pearson")$p.value,
    .groups = "drop"
  ) %>%
  mutate(
    p_text = ifelse(p_val < 0.001, "< 0.001", sprintf("= %.3f", p_val)),
    label_text = sprintf("R = %.3f\nR\u00b2 = %.3f\np %s", r, r2, p_text)
  )

# 3. Membuat Scatter Plot Multi-Panel dengan Anotasi Statistik
ggplot(df_cac_supp, aes(x = Nilai, y = log_CAC)) +
  geom_point(size = 2, alpha = 0.6, color = "#2c3e50") +
  geom_smooth(method = "lm", se = TRUE, color = "#d35400", fill = "#edbb99", linewidth = 1) +
  geom_text(data = df_stats, aes(x = Inf, y = Inf, label = label_text),
            hjust = 1.1, vjust = 1.2, size = 3.5, fontface = "italic", color = "black", inherit.aes = FALSE) +
  facet_wrap(~ Indeks_Metabolik, scales = "free_x", ncol = 2) +
  labs(
    x = "Nilai Indeks Kardiometabolik",
    y = "ln(Global CAC Score + 1)"
  ) +
  theme_bw(base_size = 12) +
  theme(
    strip.background = element_rect(fill = "#f8f9f9", color = "black"),
    strip.text = element_text(face = "bold", size = 11),
    panel.grid.minor = element_blank()
  )

```

```{r}
#| include: false
# Membuka koneksi file JPEG dengan resolusi tinggi (300 dpi)
jpeg(filename = "Figure_1_ROC_Curve.jpg", width = 2400, height = 2000, res = 300, quality = 100)

# Membuat Plot
plot(roc_ty, col="#D32F2F", lwd=2, main="AUC Comparison of Cardiometabolic Indices for HRP")
plot(roc_tg, col="#1976D2", lwd=2, add=TRUE)
plot(roc_nhdl, col="#388E3C", lwd=2, add=TRUE)
plot(roc_sua, col="#FBC02D", lwd=2, add=TRUE)

# Menambahkan Legend (Keterangan)
legend("bottomright", 
       legend=c(paste("TyHbA1c (AUC=", round(auc(roc_ty),2), ")"),
                paste("TG/HDL (AUC=", round(auc(roc_tg),2), ")"),
                paste("Non-HDL (AUC=", round(auc(roc_nhdl),2), ")"),
                paste("SUA/HDL (AUC=", round(auc(roc_sua),2), ")")),
       col=c("#D32F2F", "#1976D2", "#388E3C", "#FBC02D"), lwd=2, cex=0.9)

# Menutup koneksi dan menyimpan file
dev.off()

cat("File Figure_1_ROC_Curve.jpg berhasil disimpan!\n")

```

```{r}
#| include: false
# Pastikan paket yang dibutuhkan sudah aktif
library(ggplot2)
library(tidyr)
library(dplyr)

# Menyiapkan data (dengan label Bahasa Inggris)
df_cac_supp_eng <- df_clean %>%
  mutate(log_CAC = log(Global_CAC_score + 1)) %>%
  select(log_CAC, TyHbA1c_Index, TG_HDL_Ratio, Non_HDL, SUA_HDL_Ratio) %>%
  pivot_longer(
    cols = -log_CAC,
    names_to = "Indeks_Metabolik",
    values_to = "Nilai"
  ) %>%
  mutate(
    Indeks_Metabolik = case_when(
      Indeks_Metabolik == "TyHbA1c_Index" ~ "TyHbA1c Index",
      Indeks_Metabolik == "TG_HDL_Ratio" ~ "TG / HDL-C Ratio",
      Indeks_Metabolik == "Non_HDL" ~ "Non-HDL Cholesterol",
      Indeks_Metabolik == "SUA_HDL_Ratio" ~ "SUA / HDL-C Ratio"
    ),
    Indeks_Metabolik = factor(Indeks_Metabolik, levels = c(
      "TyHbA1c Index", "TG / HDL-C Ratio", "Non-HDL Cholesterol", "SUA / HDL-C Ratio"
    ))
  )

# Menghitung statistik (R, R2, p-value)
df_stats_eng <- df_cac_supp_eng %>%
  group_by(Indeks_Metabolik) %>%
  summarise(
    r = cor(Nilai, log_CAC, method = "pearson"),
    r2 = r^2,
    p_val = cor.test(Nilai, log_CAC, method = "pearson")$p.value,
    .groups = "drop"
  ) %>%
  mutate(
    p_text = ifelse(p_val < 0.001, "< 0.001", sprintf("= %.3f", p_val)),
    label_text = sprintf("R = %.3f\nR\u00b2 = %.3f\np %s", r, r2, p_text)
  )

# Menyimpan plot ke dalam objek p_scatter
p_scatter <- ggplot(df_cac_supp_eng, aes(x = Nilai, y = log_CAC)) +
  geom_point(size = 2, alpha = 0.6, color = "#2c3e50") +
  geom_smooth(method = "lm", se = TRUE, color = "#d35400", fill = "#edbb99", linewidth = 1) +
  geom_text(data = df_stats_eng, aes(x = Inf, y = Inf, label = label_text),
            hjust = 1.1, vjust = 1.2, size = 3.5, fontface = "italic", color = "black", inherit.aes = FALSE) +
  facet_wrap(~ Indeks_Metabolik, scales = "free_x", ncol = 2) +
  labs(
    x = "Cardiometabolic Index Value",
    y = "ln(Global CAC Score + 1)"
  ) +
  theme_bw(base_size = 12) +
  theme(
    strip.background = element_rect(fill = "#f8f9f9", color = "black"),
    strip.text = element_text(face = "bold", size = 11),
    panel.grid.minor = element_blank()
  )

# Mencetak dengan ggsave (.jpg resolusi 300 dpi)
ggsave(filename = "Figure_2_Scatter_CAC.jpg", plot = p_scatter, width = 9, height = 7, dpi = 300, device = "jpeg")

cat("File Figure_2_Scatter_CAC.jpg berhasil disimpan!\n")
```

```{r}
#| include: false
# Pastikan paket yang dibutuhkan sudah aktif
library(ggplot2)
library(tidyr)
library(dplyr)

# 1. Menyiapkan Data & Kalkulasi Otomatis (Anti-Error)
df_all_vars <- df_clean %>%
  mutate(
    # Kita hitung (atau timpa) ulang indeksnya di sini agar dijamin pasti ada
    log_CAC = log(Global_CAC_score + 1),
    TyHbA1c_Index = log(Trigliserida * HbA1C),
    TG_HDL_Ratio = Trigliserida / HDL,
    Non_HDL = `Kolesterol-Total` - HDL,
    SUA_HDL_Ratio = `Asam-Urat` / HDL
  ) %>%
  select(
    log_CAC,
    # Faktor Tradisional / Antropometri
    Age = Usia,
    BMI = IMT,
    # Parameter Laboratorium Dasar
    HbA1c = HbA1C,
    Triglycerides = Trigliserida,
    `HDL-C` = HDL,
    `LDL-C` = LDL,
    `Total Cholesterol` = `Kolesterol-Total`,
    `Serum Uric Acid` = `Asam-Urat`,
    Creatinine = Kreatinin,
    # Indeks Kardiometabolik Novel
    `TyHbA1c Index` = TyHbA1c_Index,
    `TG / HDL-C Ratio` = TG_HDL_Ratio,
    `Non-HDL Cholesterol` = Non_HDL,
    `SUA / HDL-C Ratio` = SUA_HDL_Ratio
  ) %>%
  pivot_longer(
    cols = -log_CAC,
    names_to = "Variable",
    values_to = "Value"
  ) %>%
  # Mengatur urutan panel agar tampil logis (Tradisional -> Lab -> Novel)
  mutate(Variable = factor(Variable, levels = c(
    "Age", "BMI", 
    "HbA1c", "Triglycerides", "HDL-C", "LDL-C", "Total Cholesterol", "Serum Uric Acid", "Creatinine",
    "TyHbA1c Index", "TG / HDL-C Ratio", "Non-HDL Cholesterol", "SUA / HDL-C Ratio"
  )))

# 2. Menghitung R, R2, dan p-value untuk setiap variabel
df_stats_all <- df_all_vars %>%
  # Filter NAs untuk menghindari error saat perhitungan korelasi
  filter(!is.na(Value) & !is.na(log_CAC)) %>%
  group_by(Variable) %>%
  summarise(
    r = cor(Value, log_CAC, method = "pearson"),
    r2 = r^2,
    p_val = cor.test(Value, log_CAC, method = "pearson")$p.value,
    .groups = "drop"
  ) %>%
  mutate(
    p_text = ifelse(p_val < 0.001, "< 0.001", sprintf("= %.3f", p_val)),
    label_text = sprintf("R = %.3f\nR\u00b2 = %.3f\np %s", r, r2, p_text)
  )

# 3. Membuat Plot Utama
p_comprehensive <- ggplot(df_all_vars, aes(x = Value, y = log_CAC)) +
  geom_point(size = 1.5, alpha = 0.5, color = "#2c3e50") +
  geom_smooth(method = "lm", se = TRUE, color = "#d35400", fill = "#edbb99", linewidth = 0.8) +
  geom_text(data = df_stats_all, aes(x = Inf, y = Inf, label = label_text),
            hjust = 1.1, vjust = 1.2, size = 3.2, fontface = "italic", color = "black", inherit.aes = FALSE) +
  # Membagi menjadi 2 kolom agar memanjang ke bawah
  facet_wrap(~ Variable, scales = "free_x", ncol = 2) + 
  labs(
    x = "Parameter Value",
    y = "ln(Global CAC Score + 1)",
    title = "Correlations of Clinical, Laboratory, and Novel Indices with Coronary Calcification"
  ) +
  theme_bw(base_size = 11) +
  theme(
    plot.title = element_text(face = "bold", hjust = 0.5, size = 12, margin = margin(b = 15)),
    strip.background = element_rect(fill = "#f2f3f4", color = "black"),
    strip.text = element_text(face = "bold", size = 10),
    panel.grid.minor = element_blank()
  )

# 4. Menyimpan Plot Resolusi Tinggi (Format JPEG, 300 dpi)
ggsave(filename = "Figure_3_Comprehensive_CAC_Scatter.jpg", 
       plot = p_comprehensive, 
       width = 8.5, height = 16, dpi = 300, device = "jpeg")

cat("File Figure_3_Comprehensive_CAC_Scatter.jpg berhasil dibuat dan disimpan!\n")
```
