---
title: "Determinan Klinis dan Kardiometabolik terhadap Kerentanan Plak (High-Risk Plaque) dan Beban Kalsifikasi Koroner pada Pasien Diabetes Mellitus"
date: now
date-format: "DD MMMM YYYY, HH:mm"
author:
  - name: Kadek Adit Wiryadana
    email: wiryadana.2371041012@student.unud.ac.id
    corresponding: true
    affiliations:
      - name: RSUP Ngoerah
        city: Denpasar
        country: Indonesia
abstract: |
  **Latar Belakang:** Penyakit kardiovaskular adalah komplikasi utama Diabetes Mellitus (DM). *Computed Tomography Coronary Angiography* (CTCA) digunakan secara luas untuk mendeteksi *High-Risk Plaque* (HRP) dan kalsifikasi arteri koroner (CAC). Selain faktor risiko konvensional, berbagai indeks kardiometabolik baru telah diusulkan; namun, penerapannya di ruang praktik klinis dunia nyata masih diperdebatkan dan terbatas, terutama pada populasi DM.
  
  **Tujuan:** Mengevaluasi asosiasi faktor risiko klinis dan laboratorium konvensional (usia, jenis kelamin, fungsi ginjal, profil lipid, HbA1c) dibandingkan dengan empat indeks kardiometabolik turunan (Indeks TyHbA1c, Rasio TG/HDL, Kolesterol Non-HDL, Rasio SUA/HDL) sebagai prediktor keberadaan HRP dan keparahan kalsifikasi arteri koroner (CAC).
  
  **Metode:** Studi potong lintang dilakukan pada pasien DM yang menjalani pemeriksaan CTCA di RSUP Ngoerah, Denpasar pada tahun 2025. Data dianalisis menggunakan uji komparasi bivariat berdasarkan status HRP dan korelasi linear terhadap skor CAC, dengan pemodelan regresi multivariat direncanakan sebagai langkah kondisional jika prasyarat kemaknaan awal terpenuhi.
  
  **Hasil:** Sebanyak 52 pasien DM dengan rekam medis lengkap dianalisis. Enam belas pasien (30,7%) merupakan pasien yang baru terdiagnosis DM sebelum prosedur CTCA. Dari 36 kasus DM lama, 17 pasien (32,7%) mendapat terapi obat antidiabetik oral, 17 pasien (32,7%) mendapat insulin, dan hanya 2 pasien (3,8%) yang tidak mendapat obat DM. Mayoritas pasien dirujuk oleh kardiolog akibat riwayat kejadian kardiovaskular sebelumnya, dengan 37 pasien (71,2%) telah menerima terapi statin. Berdasarkan pencitraan CTCA, proporsi penemuan HRP tergolong tinggi, yakni sebesar 71,2%. Analisis bivariat menunjukkan bahwa kelompok dengan HRP positif memiliki rerata usia yang secara signifikan lebih tua dibandingkan kelompok HRP negatif (63,16 vs 55,8 tahun, p<0,01). Skor kalsifikasi absolut juga menunjukkan perbedaan ekstrem (median 556,7 vs 11,6 Agatston, p<0,001). Seluruh kandidat indeks kardiometabolik turunan tidak menunjukkan perbedaan yang bermakna secara statistik antar-kelompok pada kohort terbatas ini. Status PGK Stadium >= 3 menunjukkan tren klinis peningkatan risiko HRP, namun tidak mencapai kemaknaan statistik.
  
  **Simpulan:** Penuaan (Usia) merupakan determinan utama yang menyetir kerentanan plak dan beban kalsifikasi pada pasien DM. Indeks kardiometabolik turunan tidak memberikan nilai prediktif tambahan yang independen, kemungkinan akibat efek stabilisasi sekunder dari terapi statin yang diterima kohort ini sebelum prosedur CTCA.

  ---

  **Abstract**

  **Background:** Cardiovascular disease is a major complication of Diabetes Mellitus (DM). Computed Tomography Coronary Angiography (CTCA) is widely used to identify High-Risk Plaque (HRP) and coronary artery calcification (CAC). Beyond conventional risk factors, several novel cardiometabolic indices have been proposed, but their real-world clinical value remains debated.
  
  **Objective:** To compare conventional clinical and laboratory risk factors (age, gender, renal function, lipid profile, HbA1c) against four derivative cardiometabolic indices (TyHbA1c Index, TG/HDL Ratio, Non-HDL Cholesterol, SUA/HDL Ratio) as predictors of HRP and the severity of coronary artery calcification (CAC).
  
  **Methods:** A cross-sectional study was conducted on DM patients undergoing CTCA at RSUP Ngoerah, Denpasar, in 2025. All candidate factors were compared bivariately by HRP status and linearly correlated with CAC scores, with multivariate regression planned conditionally upon meeting initial statistical thresholds.
  
  **Results:** A total of 52 DM patients with complete records were analyzed. Sixteen patients (30.7%) were newly diagnosed DM prior to CTCA. Among the 36 known DM cases, 17 (32.7%) were on oral antidiabetic medications, 17 (32.7%) were on insulin, and only 2 (3.8%) received no DM medication. Most patients were referred by cardiologists due to a prior history of cardiac events, and 37 (71.2%) were already on statin therapy. The proportion of HRP on CTCA was found in 71.2% patients. Bivariate analysis showed the HRP-positive group was significantly older (mean age 63.16 vs. 55.8 years, p<0.01) and had a higher calcification burden (median 556.7 vs. 11.6 Agatston, p<0.001) than the HRP-negative group. None of the derivative cardiometabolic indices (TyHbA1c Index, TG/HDL Ratio, Non-HDL Cholesterol, and SUA/HDL Ratio) showed statistically significant differences between the groups (p > 0.05). CKD Stage ≥ 3 indicated a clinical trend of increased HRP risk but did not reach statistical significance.
  
  **Conclusion:** Age is the primary determinant driving plaque vulnerability and calcification burden in DM patients. The lack of independent predictive value from derivative indices may partly reflect indication bias from concurrent statin therapy, warranting caution before adopting these indices as standalone risk-stratification tools.
keywords:
  - High-Risk Plaque
  - Coronary Artery Calcification
  - Cardiometabolic Index
  - Diabetes Mellitus
  - CTCA
format:
  agu-pdf:
    keep-tex: true       
  html:
    embed-resources: true
    theme:
      light: flatly
      dark: darkly
    toc: true            
    number-sections: true
    code-fold: true
    warning: false
    message: false
  docx: 
    echo: false
    warning: false
    message: false
    reference-doc: template_pencil.docx
bibliography: pencil_endokrin.bib
lang: id
crossref:
  tbl-title: Tabel        
  tbl-prefix: Tabel       
  fig-title: Gambar       
  fig-prefix: Gambar      
  title-delim: "."        
---

## Pendahuluan

Penyakit kardiovaskular aterosklerotik (ASCVD) tetap menjadi penyebab utama morbiditas dan mortalitas pada pasien dengan Diabetes Mellitus (DM). Patogenesis aterosklerosis pada populasi DM kompleks dan multifaktorial. Resistensi insulin kronis dan glukolipotoksisitas diakui sebagai faktor utama pemicu disfungsi endotel [@bornfeldt2011insulin]. Hal ini memicu ketertarikan terhadap berbagai indeks kardiometabolik turunan seperti Indeks TyHbA1c, Rasio Trigliserida terhadap HDL (TG/HDL), Kolesterol Non-HDL, hingga Rasio Asam Urat terhadap HDL (SUA/HDL) sebagai penanda biologis alternatif yang dihipotesiskan mampu merepresentasikan beban patofisiologis secara lebih presisi dibandingkan parameter lipid konvensional [@jin2020triglyceride; @won2018relationship].

Di sisi lain, proses aterosklerosis tidak hanya dikendalikan oleh fluktuasi faktor metabolik, melainkan juga sangat bergantung pada faktor degeneratif (usia) dan durasi paparan stresor terhadap dinding vaskular. Lebih lanjut, literatur menegaskan bahwa komplikasi fungsi ginjal (Penyakit Ginjal Kronis/PGK) seringkali bertindak sebagai katalisator yang mempercepat progresi kalsifikasi. Kehadiran PGK mampu meningkatkan kerentanan jaringan vaskular melampaui efek parameter lipid atau glikemik semata.

Dalam perspektif diagnostik modern, evaluasi anatomi koroner non-invasif menggunakan *Computed Tomography Coronary Angiography* (CTCA) memungkinkan identifikasi *High-Risk Plaque* (HRP) sebagai prekursor sindrom koroner akut [@motoyama2015plaque], sekaligus mengkuantifikasi beban kalsifikasi (CAC Score) [@cury2022cadrads]. Kendati berbagai penelitian indeks kardiometabolik baru terus bermunculan, keunggulan prediktif aktualnya bila disandingkan langsung (*head-to-head*) dengan faktor risiko tradisional (seperti Usia dan fungsi ginjal) pada konteks praktik klinik masih belum banyak dievaluasi. Oleh karena itu, penelitian ini bertujuan untuk mengeksplorasi faktor risiko tradisional dan indeks kardiometabolik turunan dalam memprediksi kejadian HRP dan kalsifikasi koroner pada kohort DM, guna memfasilitasi stratifikasi risiko yang lebih rasional pada praktek klinis.

## Metode

**Desain dan Populasi Penelitian**

Penelitian ini merupakan studi analitik observasional dengan pendekatan potong lintang (*cross-sectional*). Populasi target adalah pasien DM yang menjalani pemeriksaan CTCA di RSUP Prof. dr. I.G.N.G. Ngoerah pada periode 1 Januari 2025 hingga 31 Desember 2025. Teknik pengambilan sampel menggunakan *consecutive sampling*. Kriteria inklusi meliputi: (1) Usia $\ge$ 18 tahun; (2) Data rekam medis lengkap (usia, jenis kelamin, antropometri, durasi DM, terapi); (3) Hasil laboratorium lengkap dalam kurun 30 hari sebelum CTCA (HbA1c, profil lipid, asam urat, serum kreatinin). Pasien dengan riwayat *Coronary Artery Bypass Grafting* (CABG) atau *End-Stage Renal Disease* dieksklusi.

**Pengumpulan Data dan Definisi Operasional**

Data diekstraksi dari Sistem Informasi Manajemen Rumah Sakit (SIMRS). Guna memfasilitasi analisis komparatif klinis, variabel kontinu dikategorikan berdasarkan nilai pemisah (*cut-off*) pedoman standar. Usia dikelompokkan menjadi \< 60 tahun dan $\ge$ 60 tahun (lansia). Indeks Massa Tubuh (IMT) diklasifikasikan berdasarkan kriteria Asia-Pasifik menjadi normal/*overweight* (\< 25 kg/m$^2$) dan obesitas ($\ge$ 25 kg/m$^2$). Status hipertensi diklasifikasikan menjadi tiga kategori: tidak ada riwayat, terkontrol, dan tidak terkontrol (mencakup stadium I dan II) merujuk pada pedoman klinis *American College of Cardiology/American Heart Association* (ACC/AHA) [@whelton2018acc].

Pada parameter laboratorium, target glikemik (HbA1c) dikelompokkan menjadi terkontrol (\< 7,0%) dan tidak terkontrol ($\ge$ 7,0%). Profil lipid dikategorikan menurut kriteria NCEP ATP III: Kolesterol Total tinggi ($\ge$ 200 mg/dL), Trigliserida tinggi ($\ge$ 150 mg/dL), LDL tidak optimal ($\ge$ 100 mg/dL), serta HDL rendah (\< 40 mg/dL pada laki-laki dan \< 50 mg/dL pada perempuan). Hiperurisemia didefinisikan sebagai kadar asam urat serum \> 7,0 mg/dL pada laki-laki dan \> 6,0 mg/dL pada perempuan, sedangkan anemia jika hemoglobin \< 13,0 g/dL (laki-laki) dan \< 12,0 g/dL (perempuan).

Selain itu, terdapat empat indeks kardiometabolik turunan yang dihitung secara spesifik: 1. **Indeks TyHbA1c** = $\ln(\text{Trigliserida [mg/dL]} \times \text{HbA1c [\%]})$; 2. **Rasio TG/HDL** = $\text{Trigliserida} / \text{HDL}$; 3. **Kolesterol Non-HDL** = $\text{Kolesterol Total} - \text{HDL}$; dan 4. **Rasio SUA/HDL** = $\text{Asam Urat} / \text{HDL}$. Pemotongan (*cut-off*) diagnostik untuk Kolesterol Non-HDL ditetapkan pada batas $\ge$ 130 mg/dL sesuai pedoman NCEP ATP III [@ncep2001atp3], dan Rasio TG/HDL ditetapkan pada $\ge$ 3,0 sebagai penanda resistensi insulin [@mclaughlin2003is]. Mengingat ketiadaan konsensus baku untuk Indeks TyHbA1c dan Rasio SUA/HDL, kedua variabel novel ini dikotomisasi berdasarkan nilai median kohort penelitian (Rendah vs Tinggi) untuk keperluan komparasi analitik.

Status fungsi ginjal dihitung menggunakan kriteria CKD-EPI, di mana PGK didefinisikan sebagai Stadium $\ge$ 3 (eGFR \< 60). Luaran dependen utama pada studi ini meliputi: 1. **Keberadaan High-Risk Plaque (HRP):** Positif bila pada CTCA ditemukan fitur *positive remodeling*, *low-attenuation plaque*, *spotty calcification*, atau *napkin-ring sign*. 2. **Beban Kalsifikasi Koroner (Skor CAC):** Dikuantifikasi menggunakan Skor Agatston absolut.

**Analisis Statistik**

Analisis dilakukan menggunakan perangkat lunak R. Analisis bivariat dilakukan dengan uji *Mann-Whitney U* atau *Independent T-test* untuk data numerik, serta uji *Chi-Square* atau *Fisher's Exact* untuk data kategorik. Kemampuan diskriminasi awal dari keempat indeks kardiometabolik dievaluasi dan divisualisasikan melalui kurva *Receiver Operating Characteristic* (ROC). Analisis regresi logistik multivariat dilakukan jika variabel bermakna secara statistik pada uji bivariat guna mencegah *overfitting*.

```{r setup}
#| message: false
#| warning: false

library(readxl)        # Untuk membaca data dari Excel lokal
library(dplyr)         # Untuk manipulasi data
library(pROC)          # Untuk analisis kurva ROC dan AUC
library(rms)           # Untuk regresi logistik dan validasi bootstrap
library(ggplot2)       # Untuk visualisasi data
library(gtsummary)     # Untuk membuat tabel hasil klinis yang rapi
library(tidyverse)
library(googlesheets4)
library(flextable)
```

```{r load_data}
#| message: false
#| warning: false
#| paged-print: false

# Otorisasi Google Sheets (Pilih '0' atau login sesuai petunjuk di console R)
gs4_auth(email = TRUE) 

# Tautan Google Sheets
sheet_url <- "[https://docs.google.com/spreadsheets/d/18yyL48LTB-njD6iGNwiuYiiG4uCG1edVn6d3TYQnpE8/edit?gid=288598852#gid=288598852](https://docs.google.com/spreadsheets/d/18yyL48LTB-njD6iGNwiuYiiG4uCG1edVn6d3TYQnpE8/edit?gid=288598852#gid=288598852)"

# Membaca data
df_raw <- read_sheet(sheet_url, sheet = 1)

df_clean <- df_raw %>%
  filter(!is.na(`No. RM`)) %>%
  mutate(across(c(Usia, IMT, HbA1C, Trigliserida, Kreatinin, `Kolesterol-Total`, LDL, HDL, `Asam-Urat`, Hemoglobin), 
                ~ as.numeric(gsub(",", ".", as.character(.x))))) %>%
  mutate(
    Global_CAC_score = as.numeric(gsub(",", ".", gsub("[^0-9,.-]", "", as.character(Global_CAC_score)))),
    HRP_Status = ifelse(grepl("HRP", `Global_CAD-RADS`, ignore.case = TRUE), "HRP (+)", "HRP (-)"),
    HRP_Status = factor(HRP_Status, levels = c("HRP (-)", "HRP (+)")),
    CAC_100_plus = ifelse(Global_CAC_score >= 100, 1, 0),
    
    TyHbA1c_Index = log(Trigliserida * HbA1C),
    TG_HDL_Ratio = Trigliserida / HDL,
    Non_HDL = `Kolesterol-Total` - HDL,
    SUA_HDL_Ratio = `Asam-Urat` / HDL,
    
    Terapi_DM = factor(`OAD-INSULIN`, levels = c("Tanpa-obat", "OAD", "Insulin"), labels = c("Tanpa Terapi/Diet", "OAD", "Insulin")),
    Durasi_DM_Bulan = as.numeric(Durasi_DM),
    Riwayat_DM = ifelse(is.na(Durasi_DM_Bulan), NA, ifelse(Durasi_DM_Bulan == 0, "Baru Terdiagnosis", "Sudah Lama")),
    
    # Pengelompokan Hipertensi 
    Hipertensi_Kat = case_when(
      grepl("st I|st II|stI|stII|tidak terkontrol", Hipertensi, ignore.case = TRUE) ~ "Hipertensi Tidak Terkontrol",
      grepl("terkontrol", Hipertensi, ignore.case = TRUE) ~ "Hipertensi Terkontrol",
      TRUE ~ "Tidak ada riwayat hipertensi" # <--- Perhatikan huruf kecilnya
    ),
    # Ubah menjadi factor agar urutannya rapi di tabel
    Hipertensi_Kat = factor(Hipertensi_Kat, levels = c("Tidak ada riwayat hipertensi", "Hipertensi Terkontrol", "Hipertensi Tidak Terkontrol")), # <--- Harus SAMA PERSIS dengan di atas
    
    Kappa = ifelse(Gender == "P", 0.7, 0.9),
    Alpha = ifelse(Gender == "P", -0.241, -0.302),
    Sex_Mult = ifelse(Gender == "P", 1.012, 1),
    eGFR = 142 * (pmin(Kreatinin / Kappa, 1)^Alpha) * (pmax(Kreatinin / Kappa, 1)^-1.200) * (0.9938^Usia) * Sex_Mult,
    CKD_Status = ifelse(eGFR < 60, 1, ifelse(eGFR >= 60, 0, NA))
  ) %>%
  filter(!is.na(Usia), !is.na(CKD_Status), !is.na(HRP_Status), !is.na(Global_CAC_score))

n_total <- nrow(df_clean)
pct_hrp_pos <- round((sum(df_clean$HRP_Status == "HRP (+)") / n_total) * 100, 1)
```

## HASIL

```{r kalkulasi-utama}
#| include: false
#| warning: false
#| message: false

# 1. Total & HRP
n_total <- nrow(df_clean)
n_hrp_pos <- sum(df_clean$HRP_Status == "HRP (+)", na.rm = TRUE)
pct_hrp_pos <- format(round((n_hrp_pos / n_total) * 100, 1), decimal.mark=",")

# 2. Usia HRP Positif vs Negatif
mean_usia_pos <- format(round(mean(df_clean$Usia[df_clean$HRP_Status == "HRP (+)"], na.rm = TRUE), 1), decimal.mark=",")
mean_usia_neg <- format(round(mean(df_clean$Usia[df_clean$HRP_Status == "HRP (-)"], na.rm = TRUE), 1), decimal.mark=",")

# 3. Kalsifikasi Absolut (Agatston)
med_cac_pos <- format(round(median(df_clean$Global_CAC_score[df_clean$HRP_Status == "HRP (+)"], na.rm = TRUE), 1), decimal.mark=",")
med_cac_neg <- format(round(median(df_clean$Global_CAC_score[df_clean$HRP_Status == "HRP (-)"], na.rm = TRUE), 1), decimal.mark=",")

# 4. Profil Terapi dan Durasi DM
n_dm_baru <- sum(df_clean$Riwayat_DM == "Baru Terdiagnosis", na.rm = TRUE)
pct_dm_baru <- format(round((n_dm_baru / n_total) * 100, 1), decimal.mark=",")
n_oad <- sum(df_clean$Terapi_DM == "OAD", na.rm = TRUE)
pct_oad <- format(round((n_oad / n_total) * 100, 1), decimal.mark=",")
n_ins <- sum(df_clean$Terapi_DM == "Insulin", na.rm = TRUE)
pct_ins <- format(round((n_ins / n_total) * 100, 1), decimal.mark=",")
n_diet <- sum(df_clean$Terapi_DM == "Tanpa Terapi/Diet", na.rm = TRUE)
pct_diet <- format(round((n_diet / n_total) * 100, 1), decimal.mark=",")

n_statin <- sum(df_clean$Statin == "On-Statin", na.rm = TRUE)
pct_statin <- format(round((n_statin / n_total) * 100, 1), decimal.mark=",")

# 5. Paradoks CAC pada Pengguna Statin
med_cac_statin_pos <- format(round(median(df_clean$Global_CAC_score[df_clean$Statin == "On-Statin"], na.rm = TRUE), 1), decimal.mark=",")
med_cac_statin_neg <- format(round(median(df_clean$Global_CAC_score[df_clean$Statin == "No-Statin"], na.rm = TRUE), 1), decimal.mark=",")

# 6. Bukti Tabel 4 (Anomali Kolesterol Non-HDL)
n_nhdl_opt <- sum(df_clean$Non_HDL < 130, na.rm = TRUE)
n_nhdl_opt_lama <- sum(df_clean$Non_HDL < 130 & df_clean$Riwayat_DM == "Sudah Lama", na.rm = TRUE)
pct_lama_opt <- format(round((n_nhdl_opt_lama / n_nhdl_opt) * 100, 0), decimal.mark=",")

# 7. Bukti Tabel 5 (Validasi Rasio TG/HDL)
n_tg_norm <- sum(df_clean$TG_HDL_Ratio < 3.0, na.rm = TRUE)
n_tg_norm_terkontrol <- sum(df_clean$TG_HDL_Ratio < 3.0 & df_clean$HbA1C < 7.0, na.rm = TRUE)
pct_hba1c_tg_norm <- format(round((n_tg_norm_terkontrol / n_tg_norm) * 100, 0), decimal.mark=",")

# 8. Kalkulasi Korelasi untuk Narasi (Log CAC)
df_clean$log_CAC <- log(df_clean$Global_CAC_score + 1)

# Fungsi untuk menghitung dan format korelasi
get_cor <- function(var_name) {
  res <- cor.test(df_clean[[var_name]], df_clean$log_CAC, method = "pearson")
  r_val <- format(round(res$estimate, 3), decimal.mark=",")
  p_num <- res$p.value
  p_val <- ifelse(p_num < 0.001, "< 0,001", paste0("= ", format(round(p_num, 3), decimal.mark=",")))
  return(list(r = r_val, p = p_val))
}

# Ekstrak nilai korelasi masing-masing variabel
cor_tg <- get_cor("Trigliserida")
cor_tc <- get_cor("Kolesterol-Total")
cor_tghdl <- get_cor("TG_HDL_Ratio")
cor_nhdl <- get_cor("Non_HDL")
cor_usia <- get_cor("Usia")

# 9. Kalkulasi PGK untuk Narasi Pembahasan
n_hrp_neg <- sum(df_clean$HRP_Status == "HRP (-)", na.rm = TRUE)
n_pgk_pos_hrp <- sum(df_clean$CKD_Status == 1 & df_clean$HRP_Status == "HRP (+)", na.rm = TRUE)
n_pgk_neg_hrp <- sum(df_clean$CKD_Status == 1 & df_clean$HRP_Status == "HRP (-)", na.rm = TRUE)
pct_pgk_pos_hrp <- format(round((n_pgk_pos_hrp / n_hrp_pos) * 100, 0), decimal.mark=",")
pct_pgk_neg_hrp <- format(round((n_pgk_neg_hrp / n_hrp_neg) * 100, 0), decimal.mark=",")

# 10. Kalkulasi P-value dan AUC Ekstra untuk Bab Pembahasan
library(pROC)

# AUC Non-HDL
auc_nhdl <- format(round(auc(roc(df_clean$HRP_Status, df_clean$Non_HDL, quiet=TRUE)), 2), decimal.mark=",")

# P-value Bivariat Non-HDL vs HRP (Wilcoxon)
pval_nhdl_hrp <- format(round(wilcox.test(Non_HDL ~ HRP_Status, data = df_clean)$p.value, 3), decimal.mark=",")

# P-value Non-HDL Kat vs CAC (Wilcoxon)
df_clean$Non_HDL_Kat_Temp <- ifelse(df_clean$Non_HDL >= 130, "Tinggi", "Optimal")
pval_nhdl_cac <- format(round(wilcox.test(Global_CAC_score ~ Non_HDL_Kat_Temp, data = df_clean)$p.value, 3), decimal.mark=",")

# P-value Durasi DM vs Non-HDL Kat (Chi-Square)
pval_durasi_nhdl <- format(round(chisq.test(table(df_clean$Riwayat_DM, df_clean$Non_HDL_Kat_Temp), correct = FALSE)$p.value, 3), decimal.mark=",")

# P-value HbA1c vs TG/HDL (Chi-Square)
df_clean$TG_HDL_Kat_Temp <- ifelse(df_clean$TG_HDL_Ratio >= 3.0, "Tinggi", "Normal")
df_clean$HbA1C_Kat_Temp <- ifelse(df_clean$HbA1C >= 7.0, "Tidak Terkontrol", "Terkontrol")
pval_hba1c_tghdl <- format(round(chisq.test(table(df_clean$HbA1C_Kat_Temp, df_clean$TG_HDL_Kat_Temp), correct = FALSE)$p.value, 3), decimal.mark=",")


```

**Karakteristik Subjek, Profil Klinis, dan Analisis Bivariat**

Penelitian ini menganalisis total `r n_total` subjek pasien DM. Mayoritas pasien memiliki riwayat rujukan dari kardiolog akibat riwayat *cardiac events* sebelumnya, sehingga `r n_statin` pasien (`r pct_statin`%) tercatat telah menerima terapi statin. Dari segi durasi penyakit, `r n_dm_baru` pasien (`r pct_dm_baru`%) merupakan pasien yang baru terdiagnosis DM sebelum prosedur CTCA. Sementara itu, pada profil pengobatan antidiabetik, sebagian besar terbagi merata antara pengguna obat oral (`r pct_oad`%) dan insulin (`r pct_ins`%), dengan sementara sepertiga sisanya (`r pct_diet`%) yang mengandalkan modifikasi diet dan gaya hidup.

Berdasarkan pencitraan CTCA, proporsi penemuan *High-Risk Plaque* (HRP) tergolong amat tinggi, yakni sebesar `r pct_hrp_pos`%. Untuk memberikan gambaran komprehensif, seluruh karakteristik dasar, parameter laboratorium, dan profil pengobatan dievaluasi sekaligus terhadap dua luaran utama: status HRP dan skor kalsifikasi absolut (@tbl-baseline).

Analisis bivariat menunjukkan bahwa kelompok dengan HRP positif memiliki rerata usia yang secara signifikan lebih tua dibandingkan kelompok HRP negatif (`r mean_usia_pos` vs `r mean_usia_neg` tahun, $p = 0,010$). Skor kalsifikasi absolut juga menunjukkan perbedaan ekstrem antar kelompok (median `r med_cac_pos` vs `r med_cac_neg` Agatston, $p < 0,001$).

Mengingat tingginya persentase pasien yang telah menerima terapi medis spesifik, evaluasi komparatif tambahan memperlihatkan fenomena paradoks kalsifikasi, di mana pasien yang menggunakan statin justru menampilkan tren median skor CAC yang lebih tinggi dibandingkan pasien tanpa statin (`r med_cac_statin_pos` vs `r med_cac_statin_neg` Agatston). Begitu pula pada durasi penyakit, pasien dengan DM yang sudah lama menampilkan beban kalsifikasi yang jauh lebih masif dibandingkan pasien yang baru terdiagnosis. Di sisi lain, proporsi kerentanan plak (HRP) tertinggi secara persentase justru ditemukan pada kelompok yang belum menerima intervensi obat anti-diabetik (hanya mengandalkan diet), merepresentasikan fase inflamasi vaskular primer yang sangat aktif.

Seluruh kandidat indeks kardiometabolik turunan (Indeks TyHbA1c, Rasio TG/HDL, Non-HDL, dan Rasio SUA/HDL) secara konsisten tidak menunjukkan perbedaan yang bermakna secara statistik antar-kelompok pada kohort terbatas ini. Mengingat hanya faktor penuaan (usia) yang memenuhi kriteria seleksi awal ($p < 0,05$), tahapan pemodelan regresi multivariat tidak dilanjutkan untuk menghindari *overfitting* pada data.

```{r}
#| label: tbl-baseline
#| tbl-cap: "**Karakteristik Dasar, Profil Klinis, dan Komparasi Indeks Kardiometabolik Berdasarkan Status High-Risk Plaque (HRP)**"

library(flextable)

df_table <- df_clean %>%
  mutate(
    CKD_Status = ifelse(CKD_Status == 1, "PGK stadium \u2265 3", "Normal/PGK \u2264 2"),
    Statin = factor(Statin, levels = c("No-Statin", "On-Statin"), labels = c("Tidak", "Ya")),
    Gender = factor(Gender, levels = c("L", "P"), labels = c("Laki-laki", "Perempuan")),
    # Membuat kategori baru untuk Tabel 2 nanti
    Usia_Kat = factor(ifelse(Usia >= 60, "\u2265 60 Tahun", "< 60 Tahun"), levels = c("< 60 Tahun", "\u2265 60 Tahun")),
    IMT_Kat = factor(ifelse(IMT >= 25, "Overweight/Obesitas", "Normal/Underweight"), levels = c("Normal/Underweight", "Overweight/Obesitas"))
  )

label_variabel_1 <- list(
  Usia ~ "Usia (Tahun)",
  Gender ~ "Jenis Kelamin",
  IMT ~ "Indeks Massa Tubuh (kg/m\u00b2)",
  Hipertensi_Kat ~ "Riwayat Hipertensi",
  Merokok ~ "Riwayat Merokok",
  Statin ~ "Penggunaan Statin",
  Terapi_DM ~ "Modalitas Terapi DM",
  Riwayat_DM ~ "Durasi Diagnosis DM",
  CKD_Status ~ "Status Fungsi Ginjal",
  Hemoglobin ~ "Hemoglobin (g/dL)",
  HbA1C ~ "HbA1c (%)",
  `Kolesterol-Total` ~ "Kolesterol Total (mg/dL)",
  LDL ~ "Kolesterol LDL (mg/dL)",
  HDL ~ "Kolesterol HDL (mg/dL)",
  Trigliserida ~ "Trigliserida (mg/dL)",
  Kreatinin ~ "Serum Kreatinin (mg/dL)",
  `Asam-Urat` ~ "Asam Urat Serum (mg/dL)",
  Global_CAC_score ~ "Skor CAC Aktual (Agatston)",
  TyHbA1c_Index ~ "Indeks TyHbA1c",
  TG_HDL_Ratio ~ "Rasio TG / HDL-C",
  Non_HDL ~ "Kolesterol Non-HDL (mg/dL)",
  SUA_HDL_Ratio ~ "Rasio Asam Urat / HDL-C"
)

df_table %>%
  select(HRP_Status, Usia, Gender, IMT, Hipertensi_Kat, Merokok, Statin, Terapi_DM, Riwayat_DM, 
         CKD_Status, Hemoglobin, HbA1C, `Kolesterol-Total`, LDL, HDL, Trigliserida, Kreatinin, `Asam-Urat`,
         Global_CAC_score, TyHbA1c_Index, TG_HDL_Ratio, Non_HDL, SUA_HDL_Ratio) %>%
  tbl_summary(
    by = HRP_Status, 
    statistic = list(all_continuous() ~ "{median} ({p25}, {p75})"),
    label = label_variabel_1,
    missing = "no"
  ) %>%
  add_overall() %>%
  add_p() %>%
  bold_p(t = 0.05) %>%
  modify_header(label = "**Karakteristik**") %>%
  as_flex_table()
```

```{r}
#| label: tbl-cac
#| tbl-cap: "**Evaluasi Karakteristik Klinis dan Laboratorium Dasar terhadap Distribusi Beban Kalsifikasi Koroner (Skor CAC)**"

# 1. Membuat Kategori Lab Dasar (berdasarkan cut-off klinis standar)
df_cac <- df_table %>%
  mutate(
    HbA1C_Kat = factor(ifelse(HbA1C >= 7.0, "\u2265 7.0% (Tidak Terkontrol)", "< 7.0% (Terkontrol)"), 
                       levels = c("< 7.0% (Terkontrol)", "\u2265 7.0% (Tidak Terkontrol)")),
    
    Kolesterol_Kat = factor(ifelse(`Kolesterol-Total` >= 200, "\u2265 200 mg/dL (Tinggi)", "< 200 mg/dL (Normal)"), 
                            levels = c("< 200 mg/dL (Normal)", "\u2265 200 mg/dL (Tinggi)")),
    
    LDL_Kat = factor(ifelse(LDL >= 100, "\u2265 100 mg/dL (Tidak Optimal)", "< 100 mg/dL (Optimal)"), 
                     levels = c("< 100 mg/dL (Optimal)", "\u2265 100 mg/dL (Tidak Optimal)")),
    
    # HDL, Asam Urat, dan Hemoglobin memiliki cut-off berbeda untuk Laki-laki & Perempuan
    HDL_Kat = factor(case_when(
      Gender == "Laki-laki" & HDL < 40 ~ "Rendah",
      Gender == "Perempuan" & HDL < 50 ~ "Rendah",
      TRUE ~ "Normal"
    ), levels = c("Normal", "Rendah")),
    
    TG_Kat = factor(ifelse(Trigliserida >= 150, "\u2265 150 mg/dL (Tinggi)", "< 150 mg/dL (Normal)"), 
                    levels = c("< 150 mg/dL (Normal)", "\u2265 150 mg/dL (Tinggi)")),
    
    AsamUrat_Kat = factor(case_when(
      Gender == "Laki-laki" & `Asam-Urat` > 7.0 ~ "Hiperurisemia",
      Gender == "Perempuan" & `Asam-Urat` > 6.0 ~ "Hiperurisemia",
      TRUE ~ "Normal"
    ), levels = c("Normal", "Hiperurisemia")),
    
    HGB_Kat = factor(case_when(
      Gender == "Laki-laki" & Hemoglobin < 13.0 ~ "Anemia",
      Gender == "Perempuan" & Hemoglobin < 12.0 ~ "Anemia",
      TRUE ~ "Normal"
    ), levels = c("Normal", "Anemia"))
  )

# 2. Mendaftarkan label untuk tabel
label_variabel_2 <- list(
  HRP_Status ~ "Status High-Risk Plaque (HRP)",
  Usia_Kat ~ "Kategori Usia",
  Gender ~ "Jenis Kelamin",
  IMT_Kat ~ "Kategori IMT",
  Hipertensi_Kat ~ "Riwayat Hipertensi",
  Merokok ~ "Riwayat Merokok",
  Statin ~ "Penggunaan Statin",
  Terapi_DM ~ "Modalitas Terapi DM",
  Riwayat_DM ~ "Durasi Diagnosis DM",
  CKD_Status ~ "Status Fungsi Ginjal",
  HGB_Kat ~ "Hemoglobin",
  HbA1C_Kat ~ "HbA1c",
  Kolesterol_Kat ~ "Kolesterol Total",
  LDL_Kat ~ "Kolesterol LDL",
  HDL_Kat ~ "Kolesterol HDL",
  TG_Kat ~ "Trigliserida",
  AsamUrat_Kat ~ "Asam Urat Serum"
)

# 3. Mencetak Tabel 2
df_cac %>%
  select(Global_CAC_score, HRP_Status, Usia_Kat, Gender, IMT_Kat, Hipertensi_Kat, Merokok, 
         Statin, Terapi_DM, Riwayat_DM, CKD_Status,
         HGB_Kat, HbA1C_Kat, Kolesterol_Kat, LDL_Kat, HDL_Kat, TG_Kat, AsamUrat_Kat) %>%
  tbl_continuous(
    variable = Global_CAC_score,
    statistic = ~ "{median} ({p25}, {p75})",
    label = label_variabel_2
  ) %>%
  add_p() %>%
  bold_p(t = 0.05) %>%
  modify_header(label = "**Karakteristik / Variabel**", stat_0 ~ "**Median Skor CAC**") %>%
  as_flex_table()
```

**Evaluasi Independen Indeks Kardiometabolik Turunan**

Untuk mengevaluasi secara spesifik apakah indeks kardiometabolik turunan (sebagai penanda resistensi insulin dan disfungsi endotel) memiliki asosiasi dengan aterosklerosis, analisis komparasi terfokus dilakukan (**Tabel 3**). Parameter ini dikategorikan berdasarkan batas *cut-off* klinis global maupun nilai median kohort.

Hasil analisis memperlihatkan temuan paradoksikal yang menarik. Pada evaluasi beban kalsifikasi, Kolesterol Non-HDL menunjukkan asosiasi terbalik yang signifikan secara statistik ($p = 0,037$), di mana kelompok dengan Non-HDL optimal (\< 130 mg/dL) justru memiliki median kalsifikasi yang jauh lebih masif (398 Agatston) dibandingkan kelompok Non-HDL tinggi (70 Agatston). Sementara itu, indeks lainnya (Indeks TyHbA1c, Rasio TG/HDL, dan Rasio SUA/HDL) secara konsisten tidak memiliki asosiasi yang bermakna secara statistik terhadap keparahan kalsifikasi.

Terhadap status kerentanan plak (HRP), tidak ada satu pun kandidat indeks kardiometabolik yang menunjukkan diskriminasi bermakna ($p > 0,05$). Temuan ini secara kolektif menegaskan bahwa penggunaan indeks-indeks novel tersebut tidak memberikan performa diagnostik yang linear dan superior pada kohort ini.

```{r}
#| label: tbl-metabolik
#| tbl-cap: "**Evaluasi Indeks Kardiometabolik Turunan terhadap Kerentanan Plak (HRP) dan Beban Kalsifikasi Koroner (CAC)**"

library(flextable)

# 1. Hitung median untuk TyHbA1c dan SUA/HDL sebagai cut-off
med_ty <- median(df_clean$TyHbA1c_Index, na.rm = TRUE)
med_sua <- median(df_clean$SUA_HDL_Ratio, na.rm = TRUE)

# 2. Buat kategori indeks kardiometabolik turunan
df_metab <- df_clean %>%
  mutate(
    Non_HDL_Kat = factor(ifelse(Non_HDL >= 130, "\u2265 130 mg/dL (Tinggi)", "< 130 mg/dL (Optimal)"), 
                         levels = c("< 130 mg/dL (Optimal)", "\u2265 130 mg/dL (Tinggi)")),
    
    TG_HDL_Kat = factor(ifelse(TG_HDL_Ratio >= 3.0, "\u2265 3.0 (Tinggi)", "< 3.0 (Normal)"), 
                        levels = c("< 3.0 (Normal)", "\u2265 3.0 (Tinggi)")),
    
    TyHbA1c_Kat = factor(ifelse(TyHbA1c_Index > med_ty, "> Median (Tinggi)", "\u2264 Median (Rendah)"), 
                         levels = c("\u2264 Median (Rendah)", "> Median (Tinggi)")),
    
    SUA_HDL_Kat = factor(ifelse(SUA_HDL_Ratio > med_sua, "> Median (Tinggi)", "\u2264 Median (Rendah)"), 
                         levels = c("\u2264 Median (Rendah)", "> Median (Tinggi)"))
  ) %>%
  select(HRP_Status, Global_CAC_score, Non_HDL_Kat, TG_HDL_Kat, TyHbA1c_Kat, SUA_HDL_Kat)

# 3. Label variabel agar rapi
label_metab <- list(
  Non_HDL_Kat ~ "Kolesterol Non-HDL",
  TG_HDL_Kat ~ "Rasio TG / HDL-C",
  TyHbA1c_Kat ~ "Indeks TyHbA1c",
  SUA_HDL_Kat ~ "Rasio Asam Urat / HDL-C"
)

# 4. Tabel Sisi Kiri: Efek terhadap HRP
tbl_hrp_metab <- df_metab %>%
  select(-Global_CAC_score) %>%
  tbl_summary(
    by = HRP_Status,
    label = label_metab,
    missing = "no"
  ) %>%
  add_p() %>%
  bold_p(t = 0.05)

# 5. Tabel Sisi Kanan: Efek terhadap CAC
tbl_cac_metab <- df_metab %>%
  select(-HRP_Status) %>%
  tbl_continuous(
    variable = Global_CAC_score,
    statistic = ~ "{median} ({p25}, {p75})",
    label = label_metab
  ) %>%
  add_p() %>%
  bold_p(t = 0.05) %>%
  modify_header(stat_0 ~ "**Median Skor CAC**")

# 6. Gabungkan Kedua Tabel
tbl_merge(
  tbls = list(tbl_hrp_metab, tbl_cac_metab),
  tab_spanner = c("**Status Plak (HRP)**", "**Beban Kalsifikasi**")
) %>% 
  modify_header(label = "**Indeks Kardiometabolik**") %>%
  bold_labels() %>%
  as_flex_table()
```

**Penelusuran Anomali Non-HDL dan Validasi Rasio TG/HDL**

Untuk menelusuri akar penyebab dari anomali korelasi terbalik pada Kolesterol Non-HDL (di mana Non-HDL optimal justru memiliki kalsifikasi masif), analisis komparasi silang (*cross-tabulation*) dilakukan terhadap seluruh profil klinis pasien (@tbl-nonhdl).

Hasil analisis membuktikan secara objektif bahwa anomali ini tidak semata-mata disetir oleh penggunaan statin ($p=0,2$), melainkan secara signifikan didominasi oleh faktor **Durasi Diagnosis DM** ($p=0,029$). Kelompok pasien dengan Kolesterol Non-HDL yang optimal (\< 130 mg/dL) ternyata berisi `r pct_lama_opt`% pasien dengan riwayat DM yang sudah lama. Tingginya skor kalsifikasi pada kelompok ini sejalan dengan kronisitas paparan penyakit, bukan sekadar cerminan profil lipid saat ini.

Di sisi lain, analisis terpisah pada Rasio TG/HDL (@tbl-tghdl) membuktikan signifikansi biologis dari indeks tersebut. Kelompok pasien dengan Rasio TG/HDL yang normal (\< 3,0) terbukti secara signifikan memiliki proporsi **Kontrol Glikemik (HbA1c)** yang jauh lebih baik (`r pct_hba1c_tg_norm`% terkontrol, $p=0,044$) dibandingkan kelompok dengan rasio tinggi. Hal ini memvalidasi Rasio TG/HDL sebagai penanda *surrogate* resistensi insulin yang representatif, meskipun indeks tersebut gagal mengungguli faktor degeneratif (usia) dalam memprediksi kerentanan plak dan kalsifikasi koroner permanen.

Untuk memverifikasi ketahanan (*robustness*) dari temuan ini, analisis lanjutan berupa evaluasi performa diagnostik (Kurva ROC) dan korelasi linear komprehensif turut dilakukan. Kurva ROC mengonfirmasi daya diskriminasi keempat indeks kardiometabolik yang lemah (AUC < 0,70) terhadap HRP (**@fig-supp-roc**). 

Lebih lanjut, analisis korelasi terhadap skor CAC logaritmik (**@fig-supp-scatter**) justru menampilkan pola **korelasi negatif** yang signifikan secara statistik pada parameter lipid dan indeks turunannya, seperti Trigliserida ($R = `r cor_tg$r`, p `r cor_tg$p`$), Kolesterol Total ($R = `r cor_tc$r`, p `r cor_tc$p`$), Rasio TG/HDL ($R = `r cor_tghdl$r`, p `r cor_tghdl$p`$), dan Non-HDL ($R = `r cor_nhdl$r`, p `r cor_nhdl$p`$). Hal ini secara kuantitatif memperkuat argumen *metabolic memory* yang diobservasi sebelumnya: bahwa kalsifikasi yang semakin parah sejalan dengan intensitas kontrol lipid (efek statin kronis) saat ini, sehingga indeks metabolik sirkulasi menampilkan ilusi "berkorelasi terbalik" dan kehilangan relevansinya sebagai prediktor linier independen pada fase penyakit lanjut.

```{r}
#| label: tbl-nonhdl
#| tbl-cap: "**Karakteristik Klinis dan Profil Pengobatan Berdasarkan Kategori Kolesterol Non-HDL**"

library(flextable)

df_nhdl <- df_cac %>%
  mutate(
    Non_HDL_Kat = factor(ifelse(Non_HDL >= 130, "\u2265 130 mg/dL (Tinggi)", "< 130 mg/dL (Optimal)"), 
                         levels = c("< 130 mg/dL (Optimal)", "\u2265 130 mg/dL (Tinggi)"))
  ) %>%
  # Menambahkan Usia_Kat di urutan pertama
  select(Non_HDL_Kat, Usia_Kat, Gender, IMT_Kat, Hipertensi_Kat, Merokok, HbA1C_Kat, Riwayat_DM, Terapi_DM, Statin)

label_proof <- list(
  Usia_Kat ~ "Kategori Usia",
  Gender ~ "Jenis Kelamin",
  IMT_Kat ~ "Kategori IMT",
  Hipertensi_Kat ~ "Status Hipertensi",
  Merokok ~ "Riwayat Merokok",
  HbA1C_Kat ~ "Kontrol Glikemik (HbA1c)",
  Riwayat_DM ~ "Durasi Diagnosis DM",
  Terapi_DM ~ "Modalitas Terapi DM",
  Statin ~ "Penggunaan Statin"
)

df_nhdl %>%
  tbl_summary(by = Non_HDL_Kat, label = label_proof, missing = "no") %>%
  add_p() %>% 
  bold_p(t = 0.05) %>%
  modify_header(label = "**Faktor Klinis / Pengobatan**") %>%
  as_flex_table()
```

```{r}
#| label: tbl-tghdl
#| tbl-cap: "**Karakteristik Klinis dan Profil Pengobatan Berdasarkan Kategori Rasio TG/HDL-C**"

library(flextable)

df_tg <- df_cac %>%
  mutate(
    TG_HDL_Kat = factor(ifelse(TG_HDL_Ratio >= 3.0, "\u2265 3.0 (Tinggi)", "< 3.0 (Normal)"), 
                        levels = c("< 3.0 (Normal)", "\u2265 3.0 (Tinggi)"))
  ) %>%
  # Menambahkan Usia_Kat di urutan pertama
  select(TG_HDL_Kat, Usia_Kat, Gender, IMT_Kat, Hipertensi_Kat, Merokok, HbA1C_Kat, Riwayat_DM, Terapi_DM, Statin)

df_tg %>%
  tbl_summary(by = TG_HDL_Kat, label = label_proof, missing = "no") %>%
  add_p() %>% 
  bold_p(t = 0.05) %>%
  modify_header(label = "**Faktor Klinis / Pengobatan**") %>%
  as_flex_table()
```

## Pembahasan

Penelitian ini mengevaluasi kekuatan diskriminatif determinan klinis (Usia dan fungsi ginjal) dibandingkan dengan berbagai indeks kardiometabolik turunan terhadap keparahan aterosklerosis koroner. Bertentangan dengan hipotesis awal mengenai superioritas penanda resistensi insulin, temuan utama studi ini mengonfirmasi bahwa faktor penuaan dan paparan kumulatif merupakan prediktor independen yang mendominasi kerentanan plak maupun kalsifikasi anatomis, sementara indeks metabolik gagal menunjukkan efek independen.

**Dominansi Usia dan Waktu Paparan (*Time-Dependent Effect*)**

Keberhasilan Usia sebagai satu-satunya determinan klinis yang mencapai signifikansi statistik menyoroti karakter natural aterosklerosis sebagai patologi yang amat bergantung pada waktu (*time-dependent*). Semakin bertambah usia, semakin lama durasi sel endotel vaskular mengalami bombardir stres oksidatif dan disfungsi mekanik. Makrofag yang teraktivasi di ruang subendotel akan mensekresi *Matrix Metalloproteinases* (MMP) secara masif untuk mendegradasi matriks ekstraseluler pada tunika media [@newby2008metalloproteinase]. Degradasi matriks inilah yang mendasari kompensasi pembesaran lumen atau Fenomena Glagov (*positive remodeling*), salah satu fitur patognomonik dari plak berisiko tinggi (HRP) [@glagov1987compensatory]. Variabel komplikasi ginjal (PGK stadium $\ge$ 3) secara persentase menampilkan tren klinis peningkatan risiko yang jelas pada kelompok HRP positif dibandingkan HRP negatif (`r pct_pgk_pos_hrp`% vs `r pct_pgk_neg_hrp`%), namun belum mencapai kemaknaan statistik, kemungkinan besar akibat pembatasan kekuatan sampel tunggal ($N = `r n_total`$). Ketiadaan parameter dengan nilai $p < 0,05$ pada uji bivariat di luar faktor usia juga mendasari tidak dilanjutkannya pemodelan multivariat, guna menghindari bias artefak pada kesimpulan akhir.

**Memori Metabolik, Paradoks Lipid, dan Resistensi Insulin**

Di antara keempat kandidat indeks kardiometabolik, **Kolesterol Non-HDL secara konsisten menampilkan sinyal diskriminatif yang paling menonjol** di sepanjang tahap analisis. Hal ini dibuktikan melalui margin signifikansi bivariat pada status HRP ($p = `r pval_nhdl_hrp`$), capaian *Area Under the Curve* tertinggi pada evaluasi kurva ROC (AUC = `r auc_nhdl`), serta korelasi linear negatif yang sangat bermakna terhadap logaritma kalsifikasi absolut ($R = `r cor_nhdl$r`, p `r cor_nhdl$p`$). Di sisi lain, indeks turunan yang murni merepresentasikan resistensi insulin seperti TyHbA1c dan Rasio SUA/HDL benar-benar tenggelam dan gagal menunjukkan sinyal asosiasi apapun.

Tingginya sorotan analitik pada Kolesterol Non-HDL ini—yang secara paradoksikal menunjukkan bahwa nilai Non-HDL yang "optimal" justru memiliki skor CAC yang jauh lebih masif ($p = `r pval_nhdl_cac`$)—berhasil diurai secara objektif melalui analisis tabulasi silang. Berbeda dengan asumsi awal mengenai dominansi efek statin, anomali kalsifikasi ini secara statistik disetir oleh **durasi diagnosis DM** ($p = `r pval_durasi_nhdl`$). Pasien dengan profil lipid yang "tampak optimal" di laboratorium ternyata adalah mereka yang telah mengidap DM dalam waktu yang sangat lama (`r pct_lama_opt`%). Hal ini merupakan manifestasi klinis klasik dari *metabolic memory* (memori metabolik). Kerusakan vaskular dan deposisi kalsium sejatinya telah berproses tanpa henti selama bertahun-tahun. Walaupun pada saat prosedur CTCA profil lipid sirkulasi mereka sudah ditekan hingga mencapai target (baik melalui perbaikan diet kronis, medikamentosa, maupun fase *burnt-out* metabolik), kalsifikasi koroner permanen mereka sudah terlanjur melambung tinggi, sehingga menciptakan ilusi "paradoks lipid".

Sementara itu, signifikansi korelasi antara Rasio TG/HDL yang normal dengan pencapaian kontrol glikemik (HbA1c) yang baik (`r pct_hba1c_tg_norm`% terkontrol, $p = `r pval_hba1c_tghdl`$) sangat menarik. Temuan ini memvalidasi kapasitas rasio tersebut sebagai cerminan status resistensi insulin dan kontrol metabolik sesaat. Namun, ketiadaan asosiasi Rasio TG/HDL terhadap luaran HRP dan CAC kembali menegaskan bahwa marker metabolik sirkulasi tidak mampu melampaui kekuatan faktor degeneratif (usia) dan waktu paparan (*time-dependent*) dalam memprediksi perubahan struktural vaskular permanen pada populasi DM.

**Keterbatasan**

Penelitian potong lintang ini memiliki keterbatasan inheren akibat ketiadaan *follow-up* longitudinal dan ukuran sampel tunggal yang kecil ($N=52$), yang menyebabkan *power* statistik terbatas dan melonggarkan batas *Confidence Interval*. Uji kohort skala besar yang mempertimbangkan pencatatan dosis akumulatif statin sangat disarankan di masa depan.

## Simpulan

Pada pasien prediabetes dan DM yang menjalani CTCA, faktor degeneratif (Usia) bertindak sebagai determinan utama yang secara konsisten menyetir baik kerentanan plak (HRP) maupun kuantitas kalsifikasi koroner. Sebaliknya, penggunaan indeks kardiometabolik turunan baru sebagai substitusi resistensi insulin (seperti Indeks TyHbA1c, TG/HDL, Non-HDL, maupun SUA/HDL) tidak memberikan nilai prediktif diagnostik tambahan yang bermakna. Di ruang praktik klinis, stratifikasi risiko kardiovaskular pada pasien DM harus senantiasa memprioritaskan "durasi paparan" (usia dan riwayat sakit), dengan menyadari bahwa marker lipid dan metabolik sesaat dapat kehilangan kekuatan prediktifnya pada pasien yang telah mendapatkan terapi statin.

## Daftar Pustaka

::: {#refs}
:::

------------------------------------------------------------------------

## Supplementary Material

**Analisis Karakteristik Klinis Tambahan Terhadap Indeks Kardiometabolik Novel**

Sebagai pelengkap analisis, evaluasi tabulasi silang juga dilakukan pada dua indeks kardiometabolik novel, yakni Indeks TyHbA1c (**Tabel S1**) dan Rasio SUA/HDL-C (**Tabel S2**). Pada evaluasi Indeks TyHbA1c, variabel kontrol glikemik (HbA1c) sengaja dieksklusi dari model analisis untuk menghindari bias *mathematical coupling* (kopling matematis), mengingat parameter tersebut merupakan komponen pembentuk rumus dasar indeks.

```{r}
#| label: tbl-supp-tyhba1c
#| tbl-cap: "**Karakteristik Klinis dan Profil Pengobatan Berdasarkan Kategori Indeks TyHbA1c**"

library(flextable)

med_ty <- median(df_clean$TyHbA1c_Index, na.rm = TRUE)

df_ty <- df_cac %>%
  mutate(
    TyHbA1c_Kat = factor(ifelse(TyHbA1c_Index > med_ty, "> Median (Tinggi)", "\u2264 Median (Rendah)"), 
                         levels = c("\u2264 Median (Rendah)", "> Median (Tinggi)"))
  ) %>%
  # Menambahkan Usia_Kat (Tetap Tanpa HbA1c_Kat)
  select(TyHbA1c_Kat, Usia_Kat, Gender, IMT_Kat, Hipertensi_Kat, Merokok, Riwayat_DM, Terapi_DM, Statin)

label_ty <- list(
  Usia_Kat ~ "Kategori Usia",
  Gender ~ "Jenis Kelamin",
  IMT_Kat ~ "Kategori IMT",
  Hipertensi_Kat ~ "Status Hipertensi",
  Merokok ~ "Riwayat Merokok",
  Riwayat_DM ~ "Durasi Diagnosis DM",
  Terapi_DM ~ "Modalitas Terapi DM",
  Statin ~ "Penggunaan Statin"
)

df_ty %>%
  tbl_summary(by = TyHbA1c_Kat, label = label_ty, missing = "no") %>%
  add_p() %>% 
  bold_p(t = 0.05) %>%
  modify_header(label = "**Faktor Klinis / Pengobatan**") %>%
  as_flex_table()
```

```{r}
#| label: tbl-supp-sua
#| tbl-cap: "**Karakteristik Klinis dan Profil Pengobatan Berdasarkan Kategori Rasio Asam Urat/HDL (SUA/HDL-C)**"

library(flextable)

med_sua <- median(df_clean$SUA_HDL_Ratio, na.rm = TRUE)

df_sua <- df_cac %>%
  mutate(
    SUA_HDL_Kat = factor(ifelse(SUA_HDL_Ratio > med_sua, "> Median (Tinggi)", "\u2264 Median (Rendah)"), 
                         levels = c("\u2264 Median (Rendah)", "> Median (Tinggi)"))
  ) %>%
  # Menambahkan Usia_Kat
  select(SUA_HDL_Kat, Usia_Kat, Gender, IMT_Kat, Hipertensi_Kat, Merokok, HbA1C_Kat, Riwayat_DM, Terapi_DM, Statin)

label_sua <- list(
  Usia_Kat ~ "Kategori Usia",
  Gender ~ "Jenis Kelamin",
  IMT_Kat ~ "Kategori IMT",
  Hipertensi_Kat ~ "Status Hipertensi",
  Merokok ~ "Riwayat Merokok",
  HbA1C_Kat ~ "Kontrol Glikemik (HbA1c)",
  Riwayat_DM ~ "Durasi Diagnosis DM",
  Terapi_DM ~ "Modalitas Terapi DM",
  Statin ~ "Penggunaan Statin"
)

df_sua %>%
  tbl_summary(by = SUA_HDL_Kat, label = label_sua, missing = "no") %>%
  add_p() %>% 
  bold_p(t = 0.05) %>%
  modify_header(label = "**Faktor Klinis / Pengobatan**") %>%
  as_flex_table()
```

**Eksplorasi Kurva ROC Indeks Kardiometabolik**

Pemetaan kurva *Receiver Operating Characteristic* (ROC) dilakukan secara bersamaan untuk keempat indeks turunan dalam memprediksi kerentanan plak (HRP). Analisis diskriminatif ini menegaskan bahwa tidak ada satu pun indeks kardiometabolik yang mencapai *Area Under the Curve* (AUC) yang memadai sebagai alat diagnostik utama (@fig-supp-roc).

```{r}
#| label: fig-supp-roc
#| fig-cap: "**Komparasi Kurva ROC 4 Indeks Kardiometabolik.** Kurva menunjukkan bahwa kemampuan diskriminasi mandiri dari TyHbA1c, TG/HDL, Non-HDL, dan SUA/HDL dalam memprediksi kerentanan plak (HRP) tergolong lemah pada kohort ini."
#| fig-width: 6
#| fig-height: 5

roc_ty <- roc(df_clean$HRP_Status, df_clean$TyHbA1c_Index, quiet=TRUE)
roc_tg <- roc(df_clean$HRP_Status, df_clean$TG_HDL_Ratio, quiet=TRUE)
roc_nhdl <- roc(df_clean$HRP_Status, df_clean$Non_HDL, quiet=TRUE)
roc_sua <- roc(df_clean$HRP_Status, df_clean$SUA_HDL_Ratio, quiet=TRUE)

plot(roc_ty, col="#D32F2F", lwd=2, main="Komparasi AUC Indeks Kardiometabolik terhadap HRP")
plot(roc_tg, col="#1976D2", lwd=2, add=TRUE)
plot(roc_nhdl, col="#388E3C", lwd=2, add=TRUE)
plot(roc_sua, col="#FBC02D", lwd=2, add=TRUE)

legend("bottomright", 
       legend=c(paste("TyHbA1c (AUC=", round(auc(roc_ty),2), ")"),
                paste("TG/HDL (AUC=", round(auc(roc_tg),2), ")"),
                paste("Non-HDL (AUC=", round(auc(roc_nhdl),2), ")"),
                paste("SUA/HDL (AUC=", round(auc(roc_sua),2), ")")),
       col=c("#D32F2F", "#1976D2", "#388E3C", "#FBC02D"), lwd=2, cex=0.9)
```

**Korelasi Komprehensif Seluruh Parameter Klinis dan Laboratorium**

Analisis korelasi linear yang komprehensif dilakukan untuk mengevaluasi hubungan antara seluruh variabel kontinu (termasuk usia, IMT, parameter laboratorium standar, dan indeks kardiometabolik) terhadap nilai logaritmik kalsifikasi koroner absolut ($\ln[\text{CAC}+1]$). Hasil pemetaan ini menegaskan bahwa faktor degeneratif (usia) merupakan satu-satunya variabel yang secara konsisten menunjukkan tren korelasi linear yang bermakna **positif** ($R = `r cor_usia$r`, p `r cor_usia$p`$). Sebaliknya, seluruh parameter lipid sirkulasi beserta indeks turunannya (termasuk Rasio TG/HDL dan Non-HDL) secara konsisten menunjukkan korelasi linear yang bermakna namun dengan arah **negatif**. Pola ini mendukung hipotesis bias indikasi terapi profilaksis agresif (statin) yang diberikan secara proporsional terhadap tingkat keparahan aterosklerosis klinis pasien (**\@fig-supp-scatter**).

```{r}
#| label: fig-supp-scatter
#| fig-cap: "**Korelasi Parameter Klinis, Laboratorium Dasar, dan Indeks Kardiometabolik dengan Kalsifikasi Koroner**"
#| fig-width: 8.5
#| fig-height: 14
#| warning: false
#| message: false

library(ggplot2)
library(tidyr)
library(dplyr)

df_all_vars <- df_clean %>%
  mutate(
    log_CAC = log(Global_CAC_score + 1),
    TyHbA1c_Index = log(Trigliserida * HbA1C),
    TG_HDL_Ratio = Trigliserida / HDL,
    Non_HDL = `Kolesterol-Total` - HDL,
    SUA_HDL_Ratio = `Asam-Urat` / HDL
  ) %>%
  select(
    log_CAC, Age = Usia, BMI = IMT, HbA1c = HbA1C,
    Triglycerides = Trigliserida, `HDL-C` = HDL, `LDL-C` = LDL,
    `Total Cholesterol` = `Kolesterol-Total`, `Serum Uric Acid` = `Asam-Urat`,
    Creatinine = Kreatinin, `TyHbA1c Index` = TyHbA1c_Index,
    `TG / HDL-C Ratio` = TG_HDL_Ratio, `Non-HDL Cholesterol` = Non_HDL,
    `SUA / HDL-C Ratio` = SUA_HDL_Ratio
  ) %>%
  pivot_longer(
    cols = -log_CAC, names_to = "Variable", values_to = "Value"
  ) %>%
  mutate(Variable = factor(Variable, levels = c(
    "Age", "BMI", "HbA1c", "Triglycerides", "HDL-C", "LDL-C", 
    "Total Cholesterol", "Serum Uric Acid", "Creatinine",
    "TyHbA1c Index", "TG / HDL-C Ratio", "Non-HDL Cholesterol", "SUA / HDL-C Ratio"
  )))

df_stats_all <- df_all_vars %>%
  filter(!is.na(Value) & !is.na(log_CAC)) %>%
  group_by(Variable) %>%
  summarise(
    r = cor(Value, log_CAC, method = "pearson"),
    r2 = r^2,
    p_val = cor.test(Value, log_CAC, method = "pearson")$p.value,
    .groups = "drop"
  ) %>%
  mutate(
    p_text = ifelse(p_val < 0.001, "< 0.001", sprintf("= %.3f", p_val)),
    label_text = sprintf("R = %.3f\nR\u00b2 = %.3f\np %s", r, r2, p_text)
  )

p_comprehensive <- ggplot(df_all_vars, aes(x = Value, y = log_CAC)) +
  geom_point(size = 1.5, alpha = 0.5, color = "#2c3e50") +
  geom_smooth(method = "lm", se = TRUE, color = "#d35400", fill = "#edbb99", linewidth = 0.8) +
  geom_text(data = df_stats_all, aes(x = Inf, y = Inf, label = label_text),
            hjust = 1.1, vjust = 1.2, size = 3.2, fontface = "italic", color = "black", inherit.aes = FALSE) +
  facet_wrap(~ Variable, scales = "free_x", ncol = 2) + 
  labs(x = "Parameter Value", y = "ln(Global CAC Score + 1)") +
  theme_bw(base_size = 11) +
  theme(
    strip.background = element_rect(fill = "#f2f3f4", color = "black"),
    strip.text = element_text(face = "bold", size = 10),
    panel.grid.minor = element_blank()
  )

# 4. Tampilkan plot ke dokumen
p_comprehensive
```

```{r}
#| include: false
# Membuka koneksi file JPEG dengan resolusi tinggi (300 dpi)
jpeg(filename = "Figure_1_ROC_Curve.jpg", width = 2400, height = 2000, res = 300, quality = 100)

# Membuat Plot
plot(roc_ty, col="#D32F2F", lwd=2, main="AUC Comparison of Cardiometabolic Indices for HRP")
plot(roc_tg, col="#1976D2", lwd=2, add=TRUE)
plot(roc_nhdl, col="#388E3C", lwd=2, add=TRUE)
plot(roc_sua, col="#FBC02D", lwd=2, add=TRUE)

# Menambahkan Legend (Keterangan)
legend("bottomright", 
       legend=c(paste("TyHbA1c (AUC=", round(auc(roc_ty),2), ")"),
                paste("TG/HDL (AUC=", round(auc(roc_tg),2), ")"),
                paste("Non-HDL (AUC=", round(auc(roc_nhdl),2), ")"),
                paste("SUA/HDL (AUC=", round(auc(roc_sua),2), ")")),
       col=c("#D32F2F", "#1976D2", "#388E3C", "#FBC02D"), lwd=2, cex=0.9)

# Menutup koneksi dan menyimpan file
dev.off()

cat("File Figure_1_ROC_Curve.jpg berhasil disimpan!\n")

```

```{r}
#| include: false
# Pastikan paket yang dibutuhkan sudah aktif
library(ggplot2)
library(tidyr)
library(dplyr)

# Menyiapkan data (dengan label Bahasa Inggris)
df_cac_supp_eng <- df_clean %>%
  mutate(log_CAC = log(Global_CAC_score + 1)) %>%
  select(log_CAC, TyHbA1c_Index, TG_HDL_Ratio, Non_HDL, SUA_HDL_Ratio) %>%
  pivot_longer(
    cols = -log_CAC,
    names_to = "Indeks_Metabolik",
    values_to = "Nilai"
  ) %>%
  mutate(
    Indeks_Metabolik = case_when(
      Indeks_Metabolik == "TyHbA1c_Index" ~ "TyHbA1c Index",
      Indeks_Metabolik == "TG_HDL_Ratio" ~ "TG / HDL-C Ratio",
      Indeks_Metabolik == "Non_HDL" ~ "Non-HDL Cholesterol",
      Indeks_Metabolik == "SUA_HDL_Ratio" ~ "SUA / HDL-C Ratio"
    ),
    Indeks_Metabolik = factor(Indeks_Metabolik, levels = c(
      "TyHbA1c Index", "TG / HDL-C Ratio", "Non-HDL Cholesterol", "SUA / HDL-C Ratio"
    ))
  )

# Menghitung statistik (R, R2, p-value)
df_stats_eng <- df_cac_supp_eng %>%
  group_by(Indeks_Metabolik) %>%
  summarise(
    r = cor(Nilai, log_CAC, method = "pearson"),
    r2 = r^2,
    p_val = cor.test(Nilai, log_CAC, method = "pearson")$p.value,
    .groups = "drop"
  ) %>%
  mutate(
    p_text = ifelse(p_val < 0.001, "< 0.001", sprintf("= %.3f", p_val)),
    label_text = sprintf("R = %.3f\nR\u00b2 = %.3f\np %s", r, r2, p_text)
  )

# Menyimpan plot ke dalam objek p_scatter
p_scatter <- ggplot(df_cac_supp_eng, aes(x = Nilai, y = log_CAC)) +
  geom_point(size = 2, alpha = 0.6, color = "#2c3e50") +
  geom_smooth(method = "lm", se = TRUE, color = "#d35400", fill = "#edbb99", linewidth = 1) +
  geom_text(data = df_stats_eng, aes(x = Inf, y = Inf, label = label_text),
            hjust = 1.1, vjust = 1.2, size = 3.5, fontface = "italic", color = "black", inherit.aes = FALSE) +
  facet_wrap(~ Indeks_Metabolik, scales = "free_x", ncol = 2) +
  labs(
    x = "Cardiometabolic Index Value",
    y = "ln(Global CAC Score + 1)"
  ) +
  theme_bw(base_size = 12) +
  theme(
    strip.background = element_rect(fill = "#f8f9f9", color = "black"),
    strip.text = element_text(face = "bold", size = 11),
    panel.grid.minor = element_blank()
  )

# Mencetak dengan ggsave (.jpg resolusi 300 dpi)
ggsave(filename = "Figure_2_Scatter_CAC.jpg", plot = p_scatter, width = 9, height = 7, dpi = 300, device = "jpeg")

cat("File Figure_2_Scatter_CAC.jpg berhasil disimpan!\n")
```

```{r}
#| include: false
# Pastikan paket yang dibutuhkan sudah aktif
library(ggplot2)
library(tidyr)
library(dplyr)

# 1. Menyiapkan Data & Kalkulasi Otomatis (Anti-Error)
df_all_vars <- df_clean %>%
  mutate(
    # Kita hitung (atau timpa) ulang indeksnya di sini agar dijamin pasti ada
    log_CAC = log(Global_CAC_score + 1),
    TyHbA1c_Index = log(Trigliserida * HbA1C),
    TG_HDL_Ratio = Trigliserida / HDL,
    Non_HDL = `Kolesterol-Total` - HDL,
    SUA_HDL_Ratio = `Asam-Urat` / HDL
  ) %>%
  select(
    log_CAC,
    # Faktor Tradisional / Antropometri
    Age = Usia,
    BMI = IMT,
    # Parameter Laboratorium Dasar
    HbA1c = HbA1C,
    Triglycerides = Trigliserida,
    `HDL-C` = HDL,
    `LDL-C` = LDL,
    `Total Cholesterol` = `Kolesterol-Total`,
    `Serum Uric Acid` = `Asam-Urat`,
    Creatinine = Kreatinin,
    # Indeks Kardiometabolik Novel
    `TyHbA1c Index` = TyHbA1c_Index,
    `TG / HDL-C Ratio` = TG_HDL_Ratio,
    `Non-HDL Cholesterol` = Non_HDL,
    `SUA / HDL-C Ratio` = SUA_HDL_Ratio
  ) %>%
  pivot_longer(
    cols = -log_CAC,
    names_to = "Variable",
    values_to = "Value"
  ) %>%
  # Mengatur urutan panel agar tampil logis (Tradisional -> Lab -> Novel)
  mutate(Variable = factor(Variable, levels = c(
    "Age", "BMI", 
    "HbA1c", "Triglycerides", "HDL-C", "LDL-C", "Total Cholesterol", "Serum Uric Acid", "Creatinine",
    "TyHbA1c Index", "TG / HDL-C Ratio", "Non-HDL Cholesterol", "SUA / HDL-C Ratio"
  )))

# 2. Menghitung R, R2, dan p-value untuk setiap variabel
df_stats_all <- df_all_vars %>%
  # Filter NAs untuk menghindari error saat perhitungan korelasi
  filter(!is.na(Value) & !is.na(log_CAC)) %>%
  group_by(Variable) %>%
  summarise(
    r = cor(Value, log_CAC, method = "pearson"),
    r2 = r^2,
    p_val = cor.test(Value, log_CAC, method = "pearson")$p.value,
    .groups = "drop"
  ) %>%
  mutate(
    p_text = ifelse(p_val < 0.001, "< 0.001", sprintf("= %.3f", p_val)),
    label_text = sprintf("R = %.3f\nR\u00b2 = %.3f\np %s", r, r2, p_text)
  )

# 3. Membuat Plot Utama
p_comprehensive <- ggplot(df_all_vars, aes(x = Value, y = log_CAC)) +
  geom_point(size = 1.5, alpha = 0.5, color = "#2c3e50") +
  geom_smooth(method = "lm", se = TRUE, color = "#d35400", fill = "#edbb99", linewidth = 0.8) +
  geom_text(data = df_stats_all, aes(x = Inf, y = Inf, label = label_text),
            hjust = 1.1, vjust = 1.2, size = 3.2, fontface = "italic", color = "black", inherit.aes = FALSE) +
  # Membagi menjadi 2 kolom agar memanjang ke bawah
  facet_wrap(~ Variable, scales = "free_x", ncol = 2) + 
  labs(
    x = "Parameter Value",
    y = "ln(Global CAC Score + 1)",
    title = "Correlations of Clinical, Laboratory, and Novel Indices with Coronary Calcification"
  ) +
  theme_bw(base_size = 11) +
  theme(
    plot.title = element_text(face = "bold", hjust = 0.5, size = 12, margin = margin(b = 15)),
    strip.background = element_rect(fill = "#f2f3f4", color = "black"),
    strip.text = element_text(face = "bold", size = 10),
    panel.grid.minor = element_blank()
  )

# 4. Menyimpan Plot Resolusi Tinggi (Format JPEG, 300 dpi)
ggsave(filename = "Figure_3_Comprehensive_CAC_Scatter.jpg", 
       plot = p_comprehensive, 
       width = 8.5, height = 16, dpi = 300, device = "jpeg")

cat("File Figure_3_Comprehensive_CAC_Scatter.jpg berhasil dibuat dan disimpan!\n")
```
